---
title: "Matrices"
subtitle: " "   
author: 
  - name: Mario Morales
    orcid: 0000-0001-8814-0179
    email: mamorales@correo.unicordoba.edu.co
    url: https://mariomorales.xyz/
    affiliations:
      - name: Universidad de Córdoba, Montería
format: 
  revealjs:
    theme: "moon"
    highlight: "tango"
    center: true
    #transition: fade
    lang: es
    code-fold: true
    slide-level: 2
    scrollable: true
  pdf: default
toc: true
toc-depth: 1
---

# Matrices

## Objetivos

Después de estudiar este capítulo, usted debería:

- Ser capaz de crear y manipular matrices. 

- Realizar operaciones con matrices. 

## Matrices

::: callout-note
En un sentido estricto, las matrices son arreglos de dos dimensiones, un `largo` y un `alto`. Las matrices son, por lo tanto, una estructura con forma rectangular, con filas y columnas.
:::

## Creación de matrices

-   Para crear una matriz se usa la función `matrix`,

-   También puede crear matrices con la función `array`

```{r}
#| echo: true
#| output-location: fragment
#| column: screen-inset-shaded 
A=matrix(c(3,5,1,4),nrow=2) 
A
```

```{r} 
#| echo: true
#| output-location: fragment
#| column: screen-inset-shaded 

A=matrix(c(3,5,1,4),nrow=2,byrow=TRUE) 
A
```

## Usando `array()`

```{r}
#| echo: true
#| output-location: fragment
#| column: screen-inset-shaded 
 
A=array(c(3,5,1,4),dim=c(2,2)) 
A
```

## Nombres de filas y columnas

```{r}
#| echo: true
#| output-location: fragment
#| column: screen-inset-shaded 

Ventas=matrix(c(5,4,9,7,6,3,3,2,5,2,1,8,0,4,3),ncol=5, 
    dimnames=list(c("Mario","Juan","Miguel"),c("L","M","Mi","J","V") ))
Ventas
```


## Nombres de filas y columnas (II)

```{r}
#| echo: true
#| output-location: fragment
#| column: screen-inset-shaded 
Ventas2=matrix(c(5,4,9,7,6,3,3,2,5,2,1,8,0,4,3),ncol=5)
Ventas2
```

```{r}
#| echo: true
#| output-location: fragment
#| column: screen-inset-shaded 
rownames(Ventas2)=c("Mario","Juan","Miguel")
colnames(Ventas2)=c("L","M","Mi","J","V") 
Ventas2
```



## Recuperar nombres de filas y columnas 


```{r}
#| echo: true
#| output-location: fragment
#| column: screen-inset-shaded 
rownames(Ventas2)
```

```{r}
#| echo: true
#| output-location: fragment
#| column: screen-inset-shaded 
colnames(Ventas2)
```


# Recuperación y Edición de valores

## Indexación por número de fila y columna

```{r}
#| echo: true
#| output-location: fragment
#| column: screen-inset-shaded 
Ventas[1,4]
Ventas[1,5]=5
```

```{r}
#| echo: false
#| output-location: fragment
#| column: screen-inset-shaded 
library(knitr) 
kable(Ventas, format = "html", table.attr = "class='striped'")
```

## Indexación por nombre de fila y columna

```{r}
#| echo: true
#| output-location: fragment
#| column: screen-inset-shaded 
Ventas["Mario", ]
Ventas[,"L"]
Ventas["Juan","Mi"]
```

## Indexación por nombre de fila y columna

```{r }
#| echo: true
#| output-location: fragment
#| column: screen-inset-shaded 
Ventas["Mario","J"] 
Ventas["Mario","V"]=5 
Ventas
```

## Ventas de mario y Juan lunes y viernes

```{r}
#| echo: true
#| output-location: fragment
#| column: screen-inset-shaded 
Ventas[c(1,2),c(1,5)] 
Ventas[c("Mario","Juan"),c("L","V")] 
Ventas[c("Mario","Juan"),c("L","M","Mi","J","V")]
Ventas[c("Mario","Juan"), ] 
Ventas[,c("L","M")]
```

# Operaciones sobre las filas y las columnas de una matriz

## Suma por filas y columnas

```{r}
#| echo: true
#| output-location: fragment
#| column: screen-inset-shaded 
# SUMA POR FILAS 
rowSums(Ventas)
# SUMA POR COLUMNAS 
colSums(Ventas)
```

## Media por filas y columnas

```{r}
#| echo: true
#| output-location: fragment
#| column: screen-inset-shaded 
# Promedio POR FILAS 
rowMeans(Ventas)
# promedio por columna 
colMeans(Ventas)
```


## Estadísticas de fila y columna con `apply` 


```{r}
#| echo: true
#| output-location: fragment
#| column: screen-inset-shaded 
# varianza  POR FILAS 
apply(Ventas,1,var)
# máximo por columna 
apply(Ventas,2,max) 
```


## Transpuesta de una matriz

Operación que intercambia filas por columnas

```{r}
#| echo: true
#| output-location: fragment
#| column: screen-inset-shaded 
t(Ventas)
```

## Operaciones componente a componente

Las matrices deben tener la misma dimensión

```{r}
#| echo: true
#| output-location: fragment
#| column: screen-inset-shaded 
A=matrix(c(3,5,1,4),nrow=2) 
B=matrix(c(5,8,7,3),nrow=2) 
```

### Suma

Suma componente a componente

```{r }
#| echo: true
#| output-location: fragment
#| column: screen-inset-shaded 
A+B   
```

## Producto por un escalar

```{r}
#| echo: true
#| output-location: fragment
#| column: screen-inset-shaded 
2*A
```

## Resta

```{r}
#| echo: true
#| output-location: fragment
#| column: screen-inset-shaded 
A-B
```

## Producto componente a componente

```{r}
#| echo: true
#| output-location: fragment
#| column: screen-inset-shaded 
A*B
```

## Cociente componente a componente

```{r}
#| echo: true
#| output-location: fragment
#| column: screen-inset-shaded 
A/B
```

## Producto usual de matrices

::: callout-important
Para que se pueda realizar este producto se requiere que el número de columnas de la primera matriz, sea igual al número de filas de la segunda. 
:::

```{r}
#| echo: true
#| output-location: fragment
#| column: screen-inset-shaded 
A=matrix(c(1,3,2,5,4,0),nrow=2);A 
B=matrix(c(0,1,2,-1,0,0,2,0,1),nrow=3);B
```

## Producto usual de matrices  

```{r }
#| echo: true
#| output-location: fragment
#| column: screen-inset-shaded 
A%*%B 
```

## Producto de $A$ por su transpuesta  

```{r }
#| echo: true
#| output-location: fragment
#| column: screen-inset-shaded 
A%*%t(A)
```



```{r }
#| echo: false
#| eval: true
#| output-location: fragment
#| column: screen-inset-shaded 
mat<-matrix(1:12, nrow=4 ,dimnames=list(c("uno","dos","tres","cuatro"),
              c("A","B","C") ) )
#mat 
```


## Matriz simétrica

Si $A(i,j)=A(j,i)$ para todo $i$, $j$ la matriz $A$ es simétrica

```{r}
#| echo: true
#| output-location: fragment
#| column: screen-inset-shaded 
S=Ventas%*%t(Ventas)
```


## Ejercicio 

Escribir código `R` que permita averiguar su una matriz es simétrica o no 


```{r}
#| echo: true
#| output-location: fragment
#| column: screen-inset-shaded 
S=matrix(c(3,2,4,2,1,0,4,0,5),nrow=3)
S
# averiguar si S es simétrica 
```




  

```{r}
#| echo: true
#| output-location: fragment
#| column: screen-inset-shaded 
# igualamos a S con su transpuesta 
S==t(S) 
all( S==t(S) ) 
S-t(S)  
```


## Ejercicio 

Escribir una función en R código `R` que permita averiguar su una matriz es cuadrada


```{r }
#| echo: true
#| output-location: fragment
#| column: screen-inset-shaded 
# como averiguar si una matriz es cuadrada 
is.cuadrada=function(X){
    if(nrow(X)==ncol(X)){"La matriz es cuadrada"
    }else("La matriz no es cuadrada")
        }
is.cuadrada(B) 
```


## Ejercicio 

Función que nos dice si una matriz cuadrada es simétrica o no


```{r}
#| echo: true
#| output-location: fragment
#| column: screen-inset-shaded 
#  
prueba.simetria=function(X){
if(nrow(X)!=ncol(X)){stop("La matriz debe ser cuadrada")}
if( all(X==t(X)) ){"La matriz es simetrica "
}else{"La matriz no es simetrica"}     
}
prueba.simetria(B)
prueba.simetria(A%*%t(A)) 
```

## Combinando matrices

Podemos concatenar matrices por filas y columnas 

### rbind 

Una matriz debajo de la otra 


```{r}
#| echo: true
#| output-location: fragment
#| column: screen-inset-shaded 
rbind(A,B)
```

## Combinando matrices (II)

###  cbind

Una matriz al lado de la otra

```{r}
#| echo: true
#| output-location: fragment
#| column: screen-inset-shaded  
cbind(B,Ventas)
Ventas
```



## Filas, columnas y dimensiones

Tanto para arreglos como para matrices, la función `dim` devuelve un vector de números enteros de las dimensiones de la variable:


Para matrices, las funciones `nrow` y `ncol` devuelven el número de filas y columnas, respectivamente

```{r}
#| echo: true
#| output-location: fragment
#| column: screen-inset-shaded 
nrow(A)
ncol(A)
```

<!--

## ¿Cómo saber si una matriz es cuadrada?

```{r echo=TRUE}
nrow(mat)==ncol(mat) ### no es cuadrada 
A<-mat %*% t(mat)
nrow(A)==ncol(A) ## Es cuadrada
```


```{r echo=TRUE}
is.cuadrada<-function(x){
if(ncol(x)==nrow(x)){cat("Es cuadrada","\n")
                    }else{cat("No es cuadrada","\n")}    
}
is.cuadrada(mat)
is.cuadrada(A) 
#is.cuadrada(1:5) 
nrow(1:5)==ncol(1:5)
#is.cuadrada(cruce)
```


```{r echo=TRUE}
is.cuadrada<-function(x){
if(is.matrix(x)){
    if(ncol(x)==nrow(x)){cat("Es cuadrada","\n")}else{cat("No es cuadrada","\n")}
    }else{cat("Se requiere una matriz, tonto","\n")}
}
is.cuadrada(1:5) 
#is.cuadrada(mat)
#is.cuadrada(cruce)
```



## 


`nrow`, `ncol` y `dim` devuelven `NULL` cuando se aplican a vectores. Las funciones `NROW` y `NCOL` son contrapartes de `nrow` y `ncol` que asumen que los vectores son matrices con una sola columna (es decir, vectores columna en el sentido matemático):

## 

De la misma manera que los vectores tienen nombres para los elementos, las matrices tienen nombres de filas y nombres de columnas. Por razones históricas, también hay una función `row.names`, que hace lo mismo que los `rownames` , pero no hay `col.names`, por lo que es mejor ignorarla y usar `rownames` en su lugar. Como en el caso de `nrow`, `ncol` y `dim`, la función equivalente para matrices es `dimnames`. Este último devuelve una lista de vectores de caracteres.

```{r echo=TRUE}
rownames(mat)
colnames(mat)
dimnames(mat) ### es una lista 
class(dimnames(mat))
dimnames(mat)[1]
dimnames(mat)[2]
```


## 

```{r echo=TRUE}
A
rownames(A)<-c("Fil 1","Fil 2","Fil 3","Fil 4") 
colnames(A)<-c("Col 1","Col 2","Col 3","Col 4") 
A
dimnames(A)
dimnames(A)<-list(Filas=c("F 1","F 2","F 3","F 4"), Columnas=c("C 1","C 2","C 3","C 4") )

print(A)
```

--> 

#   Matrices especiales

## Matriz de puros unos 

Matriz de puros unos $A=(a_{i,j})_{m\times n}$ con $a_{i,j}=1$ para todo $i$ y todo $j$

```{r echo=TRUE}
matrix(1,nrow=3,ncol=4)
```


## Matriz de puros unos (aplicación)


```{r echo=TRUE}
Z<-matrix(c(1,-1,2,-2),byrow=TRUE,nrow=2 )
Z
U<-matrix(1,nrow=2,ncol=2)
U
Z%*%U
U%*%Z
```

## Matriz de puros ceros 

```{r echo=TRUE}
# Puros ceros 
C<-matrix(0,ncol=4,nrow=3)
C
```

## Matriz idéntica

Matriz idéntica de orden 5

```{r echo=TRUE}
I5<-diag(5)
I5
```


## Matriz diagonal



```{r echo=TRUE}
diag(c(2,3,5))
```

## Recuperar la diagonal de una matriz

```{r echo=TRUE}
A=t(mat)%*%mat 
A
diag(A)
```




## Traza de una matriz 

Definicion: dada una matriz cuadrada, su traza se define como la suma de los elementos de la diagonal.

Tarea, escribir codigo R que tome una matriz cuadrada y regrese la traza de ella.

```{r echo=TRUE}
sum(diag(A))
```

## Productos cruzados 

Otra forma de calcular $B^t\times B$

```{r echo=TRUE}
crossprod(mat)
```


<!--

## Aritmética de matrices

Los operadores aritméticos estándar `(+, -, \ *, /)` funcionan elemento por elemento en arreglos y matrices, tal como lo hacen en vectores:

``` r
mat 
mat2
```

+--------+---+---+----+
|        | A | B | C  |
+========+===+===+====+
| uno    | 1 | 5 | 9  |
+--------+---+---+----+
| dos    | 2 | 6 | 10 |
+--------+---+---+----+
| tres   | 3 | 7 | 11 |
+--------+---+---+----+
| cuatro | 4 | 8 | 12 |
+--------+---+---+----+

: A matrix: 4 × 3 of type int

+--------+---+---+----+
|        | A | B | C  |
+========+===+===+====+
| uno    | 1 | 5 | 9  |
+--------+---+---+----+
| dos    | 2 | 6 | 10 |
+--------+---+---+----+
| tres   | 3 | 7 | 11 |
+--------+---+---+----+
| cuatro | 4 | 8 | 12 |
+--------+---+---+----+

: A matrix: 4 × 3 of type int

``` r
mat * mat2 
mat/mat2
```

+--------+----+----+-----+
|        | A  | B  | C   |
+========+====+====+=====+
| uno    | 1  | 25 | 81  |
+--------+----+----+-----+
| dos    | 4  | 36 | 100 |
+--------+----+----+-----+
| tres   | 9  | 49 | 121 |
+--------+----+----+-----+
| cuatro | 16 | 64 | 144 |
+--------+----+----+-----+

: A matrix: 4 × 3 of type int

+--------+---+---+---+
|        | A | B | C |
+========+===+===+===+
| uno    | 1 | 1 | 1 |
+--------+---+---+---+
| dos    | 1 | 1 | 1 |
+--------+---+---+---+
| tres   | 1 | 1 | 1 |
+--------+---+---+---+
| cuatro | 1 | 1 | 1 |
+--------+---+---+---+

: A matrix: 4 × 3 of type dbl

Al realizar operaciones aritméticas en dos arreglos, debe asegurarse de que sean de un tamaño adecuado (deben ser "compatibles", en terminología de álgebra lineal). Por ejemplo, ambos arreglos deben tener el mismo tamaño al sumar. Para la multiplicación de matrices, el número de columnas de la primera matríz debe ser el mismo que el número de filas de la segunda matriz:

``` r
mat3<-matrix(1:12, nrow = 2)
mat3
mat
```

+---+---+---+---+----+----+
| 1 | 3 | 5 | 7 | 9  | 11 |
+---+---+---+---+----+----+
| 2 | 4 | 6 | 8 | 10 | 12 |
+---+---+---+---+----+----+

: A matrix: 2 × 6 of type int

+--------+---+---+----+
|        | A | B | C  |
+========+===+===+====+
| uno    | 1 | 5 | 9  |
+--------+---+---+----+
| dos    | 2 | 6 | 10 |
+--------+---+---+----+
| tres   | 3 | 7 | 11 |
+--------+---+---+----+
| cuatro | 4 | 8 | 12 |
+--------+---+---+----+

: A matrix: 4 × 3 of type int

``` r
#mat * mat3 # arreglos de dimensón no compatibles
```

Si intenta sumar un vector a un arreglo (o matriz) , se aplican las reglas habituales de reciclaje de vectores, pero la dimensión de los resultados se toma del arreglo (o la matriz).

La función `t` transpone matrices

``` r
mat3
t(mat3)
```

+---+---+---+---+----+----+
| 1 | 3 | 5 | 7 | 9  | 11 |
+---+---+---+---+----+----+
| 2 | 4 | 6 | 8 | 10 | 12 |
+---+---+---+---+----+----+

: A matrix: 2 × 6 of type int

+----+----+
| 1  | 2  |
+----+----+
| 3  | 4  |
+----+----+
| 5  | 6  |
+----+----+
| 7  | 8  |
+----+----+
| 9  | 10 |
+----+----+
| 11 | 12 |
+----+----+

: A matrix: 6 × 2 of type int
-->

## Producto interno y externo 


* Para la multiplicación de matrices (producto interno y producto externo), tenemos los operadores especiales `%*%` y `%o%`. 

* En cada caso, los nombres de las dimensiones se toman de la primera entrada, si existen:



## Producto interno y externo: ejemplos

-   Calcular $X\times X^t$
-   Si $A=(1,2,3)$ y $B=(4,5,6)$, calcular $A \circ B$

```{r echo=TRUE}
mat%*%t(mat)
```

```{r echo=TRUE}
c(1,2,3) %o% c(4,5,6)
```

## Equivalente 

```{r echo=TRUE}
outer(1:3, 4:6)
```



## Ejemplo producto usual de matrices 

```{r echo=TRUE}
A<-matrix(c(1,3,2,4,0,1),nrow=2)
B<-matrix(c(1,1,3,0,1,2,-1,4,3),nrow=3)
A%*%B
```



# Matriz inversa 


## 

```{r echo=TRUE}
m <- matrix(c(1, 0, 1, 5, -3, 1, 2, 4, 7), nrow = 3)
m
```


### Cociente componete a componente 

```{r echo=TRUE}
m^-1
```

### Cálculo de determinante   

```{r echo=TRUE}
det(m)
```




## Inversa de una matriz 

::: callout-note
Data una matriz cuadrada $A_{n\times n}$, la inversa de $A$, si existe, es una matriz de tamaño $n\times n$, denotada por  $A^{-1}$ tal que $$A\times A^{-1}=A^{-1}\times A=I_n $$ donde $I_n$ es la identica de orden $n$.  
::: 

Cálculo de la inversa de una matriz

```{r echo=TRUE}
solve(m)
```



```{r echo=TRUE}
m%*%solve(m)
```




## Determinante de una matriz

Una matriz cuadrada $A_{n\times n}$, tiene inversa, si y solo si su determinante es distinto de cero.  


```{r echo=TRUE}
det(m)
```


## Aplicación: solución de sistemas de ecuaciones lineales.

Dado un sistema de ecuaciones lineales de la forma $$Ax=b$$ donde $A$ es una matriz invertible, entonces la solución del sistema es $$x=A^{-1}b$$ donde $A^{-1}$ es la inversa de $A$

## 

Ejemplo: Halle la solución del siguiente sistema $3\times 3$ $$\begin{array}{rl}
2a+b-3c &= 7\\
5a-4b+c&=-19\\
a-b-4c&=4
\end{array}$$

## Solución 

Solución: El sistema se puede escribir en forma matricial con $$ A=\begin{bmatrix}
2 & 1  & -3 \\
5 & -4 & 1  \\
1 & -1 & -4
\end{bmatrix} \hbox{ ,  } b=\begin{bmatrix}
7  \\
-19   \\
4 
\end{bmatrix} \hbox{ y   }x=\begin{bmatrix}
a \\
b  \\
c 
\end{bmatrix} $$

## Solución, ingresamos las matrices 

```{r echo=TRUE}
A=matrix(c(2 , 1  , -3,
5 , -4 , 1,
1 , -1 , -4),nrow=3,byrow=TRUE)
b=matrix(c(7,-19,4),ncol=1) 
solve(A)%*%b
```




```{r echo=TRUE}
solve(A,b) 
```



## Solución de sistemas de ecuaciones lineales 

Un sistema de la forma $Ax=b$ tiene solución única si y solo si el determinante de la matriz de coeficientes es distinto de cero.


```{r echo=TRUE}
A=matrix(c(1,6,7,-3),nrow=2,byrow=TRUE) 
A
b=matrix(c(27,9),nrow=2) 
b
```


## Solución 


```{r echo=TRUE}
det(A) #distinto de cero luego el sistema tiene solucion unica 
```


```{r echo=TRUE}
# varias formas de hallar la solución 
# calculamos la inversa de A 
Ai=solve(A) 
Ai
round(Ai%*%A,10) 
Ai%*%b
```


```{r echo=TRUE}
solve(A,b) 
```


## Ejercicio  

Solucionar el siguiente sistema de ecuaciones lineales $$\begin{array}{c}
2x+6y+z=7\\
x+2y-z=-1\\
5x+7y-4z=9
\end{array}$$

```{r echo=TRUE}
A=matrix(c(3,-6,-2,4),nrow=2)
b=matrix(c(1,-2),ncol=1)
#solve(A,b)
det(A)
```



### Aplicación: Inversa generalizada

Calculo de una inversa generalizada de una matriz A. Una inversa generalizada de la matriz $A$ se define como una matriz $G$ tal que $A\times G \times A=A$

## Ejemplo

Considere la matriz $$ A=\begin{bmatrix}
   2 & 3 & 1 & -1 \\ 
   5 & 8 & 0 & 1 \\ 
   1 & 2 & -2 & 3 \\ 
\end{bmatrix} $$ verifique que la matriz $$ G=\begin{bmatrix}
0 & 0 & 0\\
0 & 0 & 0\\
1 & 1 & 0\\
0 & 1 & 0
\end{bmatrix} $$ es una inversa generalizada de $$A$$

## Solución 

```{r echo=TRUE}
library(MASS)
A<-matrix(c( 2 , 3,1,-1 ,
    5, 8 ,0 ,1 ,
    1 , 2 ,-2 ,3),nrow=3,byrow=TRUE );A
```


```{r echo=TRUE}
G1<-matrix(c(0,0,0 ,
    0,0,0 ,
    1,1,0 ,
    0,1,0),nrow=4,byrow=TRUE);G1
A%*%G1%*%A -A
```

## 

Verifique que la matriz $$ G=\begin{bmatrix}
0 & 1 & -4\\
0 & -1/2 & 5/2\\
0 & 0  & 0 \\
0 & 0  & 0 
\end{bmatrix} $$ también es una inversa generalizada de $$A$$

```{r echo=TRUE}
G2<-matrix(c(0,1,-4 ,
    0,-1/2,5/2 ,
    0,0,0 ,
    0,0,0) ,nrow=4,byrow=TRUE);G2
print( fractions(G2))

#
```


```{r echo=TRUE}
A%*%G1%*%A-A # el resuldato debe ser cero
A%*%G2%*%A-A # el resuldato debe ser cero
```


#### Ejercicio.

Dadas las matrices $$ P=\begin{bmatrix}
0 & 0 & 1\\
0 & -1/2 & 5/2\\
1 & -1/2 & 1/2\\
\end{bmatrix} $$ y $$Q=\begin{bmatrix}
1 & -2 & -8 & 11\\
0 & 1 & 5 & -7\\
0 & 0 & 1 & 0\\
0 & 0 & 0 & 1\\\end{bmatrix} 
$$ \* Verifique que $$PAQ=
\begin{bmatrix}
1 & 0 & 0 & 0\\
0 & 1 & 0 & 0\\
0 & 0 & 0 & 0\\\end{bmatrix}=\Delta$$ \* Verifique que $P^{-1} \Delta Q^{-1}=A$

```{r echo=TRUE}
P<-matrix( c(0,0,1 ,
    0,-1/2,5/2 ,
    1,-1/2,1/2),nrow=3,byrow=T );
   
print(fractions(P))
```


```{r echo=TRUE}
Q<-matrix(c( 1,-2,-8 ,11,
    0,1,5,-7 ,
    0,0,1,0,
    0,0,0,1),nrow=4,byrow=TRUE) 
     print( fractions(Q) )
```


```{r echo=TRUE}
P%*%A%*%Q
Delta<-P%*%A%*%Q;Delta
```

```{r echo=TRUE}
det(P)
P%*%solve(P) 
```


```{r echo=TRUE}
#diag(rep(1,4))  
# diag(1:5)
A
diag(A)
```


```{r echo=TRUE}
solve(P)%*%Delta%*%solve(Q) 
```

```{r echo=TRUE}
#Delta[1:2,1:2]
A
Dm<-matrix(0,nrow=4,ncol=3)
solve(Delta[1:2,1:2])
```


```{r echo=TRUE}
Dm<-matrix(0,nrow=4,ncol=3)
Dm
Dm[1:2,1:2]<-solve(Delta[1:2,1:2])
Dm
```


```{r echo=TRUE}
Q%*%Dm%*%P
print(fractions(Q%*%Dm%*%P))
```

##  Solución de sistemas lineales con infinitas soluciones

Una solución al sistema $Ax=b$ cuando el sistema tiene infinitas soluciones, es $$x=GA$$ donde $G$ es una inversa generalizada de $A$.

## Algoritmo para cálculo de una inversa generalizada de A

Para hallar una inversa generalizada de una matriz ${A}$ siga los siguientes pasos

-   Determine el rango de $A$, digamos que es $r$.
-   En ${A}$ halle un menor no singular de orden $r$, llame a éste ${M}$.
-   Invierta ${M}$ y transponga la inversa: $\left( {M}^{-1}\right)'$.
-   En ${A}$ reemplace cada elemento de ${M}$ por el correspondiente elemento de $\left( {M}^{-1}\right)'$. Reemplace todos los otros elementos de ${A}$ por cero. Transponga la matriz resultante. El resultado es ${A}^{-}$, una inversa generalizada de ${A}$.

``` r
A
# rango 
qr(A)$rank 
```

+---+---+----+----+
| 2 | 3 | 1  | -1 |
+---+---+----+----+
| 5 | 8 | 0  | 1  |
+---+---+----+----+
| 1 | 2 | -2 | 3  |
+---+---+----+----+

: A matrix: 3 × 4 of type dbl

2

``` r
# Menor no singular
A
M<-A[1:2,3:4]
M
```

+---+---+----+----+
| 2 | 3 | 1  | -1 |
+---+---+----+----+
| 5 | 8 | 0  | 1  |
+---+---+----+----+
| 1 | 2 | -2 | 3  |
+---+---+----+----+

: A matrix: 3 × 4 of type dbl

+---+----+
| 1 | -1 |
+---+----+
| 0 | 1  |
+---+----+

: A matrix: 2 × 2 of type dbl

``` r
# inversa del menor 
solve(M)
# transpuesta de la inversa del menor
Mi<-t(solve(M));Mi
```

+---+---+
| 1 | 1 |
+---+---+
| 0 | 1 |
+---+---+

: A matrix: 2 × 2 of type dbl

+---+---+
| 1 | 0 |
+---+---+
| 1 | 1 |
+---+---+

: A matrix: 2 × 2 of type dbl

``` r
# matriz de ceros del mismo tamano de A
A0<-matrix(0,nrow=nrow(A),ncol=ncol(A)) 
A0
```

+---+---+---+---+
| 0 | 0 | 0 | 0 |
+---+---+---+---+
| 0 | 0 | 0 | 0 |
+---+---+---+---+
| 0 | 0 | 0 | 0 |
+---+---+---+---+

: A matrix: 3 × 4 of type dbl

En ${A}$ reemplace cada elemento de ${M}$ por el correspondiente elemento de $\left( {M}^{-1}\right)'$.

``` r
A0[1:2,3:4]<-Mi
A0
```

+---+---+---+---+
| 0 | 0 | 1 | 0 |
+---+---+---+---+
| 0 | 0 | 1 | 1 |
+---+---+---+---+
| 0 | 0 | 0 | 0 |
+---+---+---+---+

: A matrix: 3 × 4 of type dbl

``` r
G<-t(A0) # la inversa generalizada de A
G
A%*%G%*%A-A
```

+---+---+---+
| 0 | 0 | 0 |
+---+---+---+
| 0 | 0 | 0 |
+---+---+---+
| 1 | 1 | 0 |
+---+---+---+
| 0 | 1 | 0 |
+---+---+---+

: A matrix: 4 × 3 of type dbl

+---+---+---+---+
| 0 | 0 | 0 | 0 |
+---+---+---+---+
| 0 | 0 | 0 | 0 |
+---+---+---+---+
| 0 | 0 | 0 | 0 |
+---+---+---+---+

: A matrix: 3 × 4 of type dbl

### Aplicación de las inversas generalizadas

Las ecuaciones consistentes $Ax=y$ tienen una solución $x=Gy$ si y sólo si $AGA=A$ ($G$ es una inversa generalizada de $A$)

### Ejercicio:

Considere el sistema de ecuaciones lineales\
\begin{equation}\label{eje_sol_ecuaciones}
\begin{bmatrix}
  7&3&2&2\\
  3&3&0&0\\
  2&0&2&0\\
  2&0&0&2
\end{bmatrix}\begin{bmatrix}
  x_1 \\
  x_2 \\
  x_3 \\
  x_4
\end{bmatrix}=\begin{bmatrix}
  553 \\
  219 \\
  156 \\
  178
\end{bmatrix}.
\end{equation} encuentre una solución

``` r
A<-matrix( c(7,3,2,2,3,3,0,0,2,0,2,0,2,0,0,2),nrow=4,byrow=TRUE ); A  
B<-matrix(c(553,219,156,178),ncol=1); B
```

+---+---+---+---+
| 7 | 3 | 2 | 2 |
+---+---+---+---+
| 3 | 3 | 0 | 0 |
+---+---+---+---+
| 2 | 0 | 2 | 0 |
+---+---+---+---+
| 2 | 0 | 0 | 2 |
+---+---+---+---+

: A matrix: 4 × 4 of type dbl

+-----+
| 553 |
+-----+
| 219 |
+-----+
| 156 |
+-----+
| 178 |
+-----+

: A matrix: 4 × 1 of type dbl

``` r
det(A)
all.equal(det(A),0) 
```

7.99360577730114e-15

TRUE

``` r
#solve(A)
```

Determine el rango de $A$, digamos que es $r$.

``` r
qr(A)$rank
```

3

En ${A}$ halle un menor no singular de orden $r$, llame a éste ${M}$.

``` r
M=A[2:4,2:4];M
```

+---+---+---+
| 3 | 0 | 0 |
+---+---+---+
| 0 | 2 | 0 |
+---+---+---+
| 0 | 0 | 2 |
+---+---+---+

: A matrix: 3 × 3 of type dbl

Invierta $M$ y transponga la inversa: $\left( {M}^{-1}\right)'$.

``` r
Mit<-t(solve(M))
```

En ${A}$ reemplace cada elemento de ${M}$ por el correspondiente elemento de $\left( {M}^{-1}\right)'$. Reemplace todos los otros elementos de ${A}$ por cero.

``` r
A0<-matrix(0,nrow=nrow(A),ncol=ncol(A));A0
```

+---+---+---+---+
| 0 | 0 | 0 | 0 |
+---+---+---+---+
| 0 | 0 | 0 | 0 |
+---+---+---+---+
| 0 | 0 | 0 | 0 |
+---+---+---+---+
| 0 | 0 | 0 | 0 |
+---+---+---+---+

: A matrix: 4 × 4 of type dbl

``` r
A0[2:4,2:4]<-Mit
A0
```

+---+-----------+-----+-----+
| 0 | 0.0000000 | 0.0 | 0.0 |
+---+-----------+-----+-----+
| 0 | 0.3333333 | 0.0 | 0.0 |
+---+-----------+-----+-----+
| 0 | 0.0000000 | 0.5 | 0.0 |
+---+-----------+-----+-----+
| 0 | 0.0000000 | 0.0 | 0.5 |
+---+-----------+-----+-----+

: A matrix: 4 × 4 of type dbl

Transponga la matriz resultante. El resultado es ${A}^{-}$, una inversa generalizada de ${A}$.

``` r
G=t(A0)
```

``` r
A%*%G%*%A-A
A%*%G%*%A==A
all(A%*%G%*%A==A)
```

+---+---+---+---+
| 0 | 0 | 0 | 0 |
+---+---+---+---+
| 0 | 0 | 0 | 0 |
+---+---+---+---+
| 0 | 0 | 0 | 0 |
+---+---+---+---+
| 0 | 0 | 0 | 0 |
+---+---+---+---+

: A matrix: 4 × 4 of type dbl

+------+------+------+------+
| TRUE | TRUE | TRUE | TRUE |
+------+------+------+------+
| TRUE | TRUE | TRUE | TRUE |
+------+------+------+------+
| TRUE | TRUE | TRUE | TRUE |
+------+------+------+------+
| TRUE | TRUE | TRUE | TRUE |
+------+------+------+------+

: A matrix: 4 × 4 of type lgl

TRUE

``` r
G%*%B
```

+----+
| 0  |
+----+
| 73 |
+----+
| 78 |
+----+
| 89 |
+----+

: A matrix: 4 × 1 of type dbl

``` r
A%*%G%*%B - B
```

+---+
| 0 |
+---+
| 0 |
+---+
| 0 |
+---+
| 0 |
+---+

: A matrix: 4 × 1 of type dbl

-   Cómo generar todas las soluciones de un sistema de ecuaciones lineales con infinitas soluciones
-   Consultar sobre la inversa de More Penrose y como se calcula con R

### Raiz cuadrada de una matriz

Una matriz $B$ se dice que es una raíz cuadrada de $A$ si el producto $B\times B$ es igual a A.

Ejemplo: Considere la matriz

$$A=\begin{bmatrix}
33 & 24 \\ 
48 & 57 \\
\end{bmatrix}$$

``` r
A=matrix(c(33,24,48,57),nrow=2,byrow=TRUE)
A
```

+----+----+
| 33 | 24 |
+----+----+
| 48 | 57 |
+----+----+

: A matrix: 2 × 2 of type dbl

La matriz $$B=\begin{bmatrix}
5 & 2  \\ 
4 & 7 \\
\end{bmatrix}$$ es una raiz cuadrada de $A$

``` r
B=matrix(c(5,2,4,7),nrow=2,byrow=TRUE)
B%*%B-A
```

+---+---+
| 0 | 0 |
+---+---+
| 0 | 0 |
+---+---+

: A matrix: 2 × 2 of type dbl

``` r
R%*%R-A
```

```         
Error in eval(expr, envir, enclos): objeto 'R' no encontrado
Traceback:
```

### Descomposicion en valores singulares

``` r
B=1/2*(A+t(A)) 
```

``` r
B
svd(B) # descopmposicion en valores singulares  
```


```         
<dd><table class="dataframe">
```


```         
<dd><table class="dataframe">
```


``` r
U12=diag(sqrt(svd(B)$d))
U12
```

``` r
R=svd(B)$u%*%U12%*%t(svd(B)$u)
```

``` r
round(R%*%R-B,10)
```


-   Consultar como se calcula, en caso que exista, una raíz cuadrada de una matriz en forma general.

## Creación de arreglos

Los `arrays` (arreglos) se pueden definir como vectores multidimensionales. Al igual que un vector, únicamente pueden contener datos de un sólo tipo, pero además de largo, tienen más dimensiones. Pueden tener un número arbitrario de dimensiones. Pueden ser cubos, hipercubos y otras formas. Su uso no es muy común en R, aunque a veces es deseable contar con objetos n-dimensionales para manipular datos. Como los arrays tienen la restricción de que todos sus datos deben ser del mismo tipo, no importando en cuántas dimensiones se encuentren, esto limita sus usos prácticos.

Para crear un arreglo, se llama a la función `array()`, pasando un vector de valores y un vector de dimensiones. Opcionalmente, también puede proporcionar nombres para cada dimensión:

``` r
arreglo3d<-array(1:24,dim=c(4,3,2),dimnames = list(dim1=
c("uno", "dos", "tres", "cuatro"),
dim2=c("A", "B", "C"),
dim3=c("a", "b")
))
print(arreglo3d)
class(arreglo3d)
```

```         
, , dim3 = a

        dim2
dim1     A B  C
  uno    1 5  9
  dos    2 6 10
  tres   3 7 11
  cuatro 4 8 12

, , dim3 = b

        dim2
dim1      A  B  C
  uno    13 17 21
  dos    14 18 22
  tres   15 19 23
  cuatro 16 20 24
```

'array'

``` r
arreglo3d[1,1,2] 
arreglo3d[2,2,1]
```

13

6

``` r
arreglo3d[,1,]
arreglo3d[,2,]
arreglo3d[,3,]
```

+--------+---+----+
|        | a | b  |
+========+===+====+
| uno    | 1 | 13 |
+--------+---+----+
| dos    | 2 | 14 |
+--------+---+----+
| tres   | 3 | 15 |
+--------+---+----+
| cuatro | 4 | 16 |
+--------+---+----+

: A matrix: 4 × 2 of type int

+--------+---+----+
|        | a | b  |
+========+===+====+
| uno    | 5 | 17 |
+--------+---+----+
| dos    | 6 | 18 |
+--------+---+----+
| tres   | 7 | 19 |
+--------+---+----+
| cuatro | 8 | 20 |
+--------+---+----+

: A matrix: 4 × 2 of type int

+--------+----+----+
|        | a  | b  |
+========+====+====+
| uno    | 9  | 21 |
+--------+----+----+
| dos    | 10 | 22 |
+--------+----+----+
| tres   | 11 | 23 |
+--------+----+----+
| cuatro | 12 | 24 |
+--------+----+----+

: A matrix: 4 × 2 of type int

``` r
print(arreglo3d)
arreglo3d[1,,]
```

```         
, , dim3 = a

        dim2
dim1     A B  C
  uno    1 5  9
  dos    2 6 10
  tres   3 7 11
  cuatro 4 8 12

, , dim3 = b

        dim2
dim1      A  B  C
  uno    13 17 21
  dos    14 18 22
  tres   15 19 23
  cuatro 16 20 24
```

+---+---+----+
|   | a | b  |
+===+===+====+
| A | 1 | 13 |
+---+---+----+
| B | 5 | 17 |
+---+---+----+
| C | 9 | 21 |
+---+---+----+

: A matrix: 3 × 2 of type int

``` r
set.seed(1234)
genero<-sample(c("Hombre","Mujer"),30,replace=TRUE)
vive<-sample(c("Rural","Urbano"),30,replace=TRUE)
estCiv<-sample(c("Soltero","Casado","Unión Libre"),30,replace=TRUE)
datos=data.frame(genero,vive,estCiv)
head(datos)
```

+---+---------+---------+-------------+
|   | genero  | vive    | estCiv      |
+===+=========+=========+=============+
|   | \<chr\> | \<chr\> | \<chr\>     |
+---+---------+---------+-------------+
| 1 | Mujer   | Rural   | Casado      |
+---+---------+---------+-------------+
| 2 | Mujer   | Urbano  | Unión Libre |
+---+---------+---------+-------------+
| 3 | Mujer   | Rural   | Casado      |
+---+---------+---------+-------------+
| 4 | Mujer   | Rural   | Soltero     |
+---+---------+---------+-------------+
| 5 | Hombre  | Rural   | Soltero     |
+---+---------+---------+-------------+
| 6 | Mujer   | Urbano  | Soltero     |
+---+---------+---------+-------------+

: A data.frame: 6 × 3

``` r
cruce<-table(genero,vive,estCiv) 
print(cruce)
mode(cruce)
```

```         
, , estCiv = Casado

        vive
genero   Rural Urbano
  Hombre     2      2
  Mujer      3      3

, , estCiv = Soltero

        vive
genero   Rural Urbano
  Hombre     2      1
  Mujer      4      3

, , estCiv = Unión Libre

        vive
genero   Rural Urbano
  Hombre     0      0
  Mujer      4      6
```

'numeric'

``` r
cruce[,,1] # casados  
cruce[,,2] # Solteros  
cruce[,,3] # U  libre 
```

```         
        vive
genero   Rural Urbano
  Hombre     2      2
  Mujer      3      3



        vive
genero   Rural Urbano
  Hombre     2      1
  Mujer      4      3



        vive
genero   Rural Urbano
  Hombre     0      0
  Mujer      4      6
```

``` r
cruce[,1,] # Rural 
cruce[,2,] # Urbano 
```

```         
        estCiv
genero   Casado Soltero Unión Libre
  Hombre      2       2           0
  Mujer       3       4           4



        estCiv
genero   Casado Soltero Unión Libre
  Hombre      2       1           0
  Mujer       3       3           6
```

``` r
cruce[1,,] #Hombres 
cruce[2,,] # Mujeres 

cruce["Hombre",,]
```

```         
        estCiv
vive     Casado Soltero Unión Libre
  Rural       2       2           0
  Urbano      2       1           0



        estCiv
vive     Casado Soltero Unión Libre
  Rural       3       4           4
  Urbano      3       3           6



        estCiv
vive     Casado Soltero Unión Libre
  Rural       2       2           0
  Urbano      2       1           0
```

``` r
as.data.frame(cruce)
```

+---------+---------+-------------+---------+
| genero  | vive    | estCiv      | Freq    |
+=========+=========+=============+=========+
| \<fct\> | \<fct\> | \<fct\>     | \<int\> |
+---------+---------+-------------+---------+
| Hombre  | Rural   | Casado      | 2       |
+---------+---------+-------------+---------+
| Mujer   | Rural   | Casado      | 3       |
+---------+---------+-------------+---------+
| Hombre  | Urbano  | Casado      | 2       |
+---------+---------+-------------+---------+
| Mujer   | Urbano  | Casado      | 3       |
+---------+---------+-------------+---------+
| Hombre  | Rural   | Soltero     | 2       |
+---------+---------+-------------+---------+
| Mujer   | Rural   | Soltero     | 4       |
+---------+---------+-------------+---------+
| Hombre  | Urbano  | Soltero     | 1       |
+---------+---------+-------------+---------+
| Mujer   | Urbano  | Soltero     | 3       |
+---------+---------+-------------+---------+
| Hombre  | Rural   | Unión Libre | 0       |
+---------+---------+-------------+---------+
| Mujer   | Rural   | Unión Libre | 4       |
+---------+---------+-------------+---------+
| Hombre  | Urbano  | Unión Libre | 0       |
+---------+---------+-------------+---------+
| Mujer   | Urbano  | Unión Libre | 6       |
+---------+---------+-------------+---------+

: A data.frame: 12 × 4
