---
title: "Indexación de vectores en R" 
subtitle: "Acceso, edición y extracción de subconjuntos de datos"   
author: 
  - name: Mario Morales
    orcid: 0000-0001-8814-0179
    email: mamorales@correo.unicordoba.edu.co
    url: https://mariomorales.xyz/
    affiliations:
      - name: Universidad de Córdoba, Montería
format: 
  revealjs:
    theme: default 
    css: estilos2.css
    include-before-body: logo2.html
    mainfont: "Arial" 
    slide-level: 2
    embed-resources: true
    toc-depth: 1 
    highlight: "tango"
    center: true
    transition: fade
    lang: es
    code-fold: true
    #slide-level: 2
    scrollable: true
  beamer:
    aspectratio: 169
    theme: default
    navigation: horizontal
    number-sections: false
    include-in-header:
      - text: |
          \setbeamertemplate{headline}{} % Elimina la cabecera del tema Madrid
          \setbeamertemplate{section in head/foot}{} % Limpia la numeración de secciones
          \renewcommand{\contentsname}{Índice}
          \renewcommand{\refname}{Referencias}
          \renewcommand{\figurename}{Figura}
          \renewcommand{\tablename}{Tabla}
          \logo{%
            \begin{tabular}{c}
              \includegraphics[height=1.2cm]{EscudoU.png}
            \end{tabular}%
          }
          % --- CONFIGURACIÓN DE COLORES INSTITUCIONALES ---
          \definecolor{UnicorGreen}{HTML}{024426}
          \definecolor{UnicorText}{HTML}{F9F9F9}
          \definecolor{UnicorWhite}{HTML}{FFFFFF}
          \definecolor{UnicorGold}{HTML}{D1B061}
          
          % Aplicación al fondo y texto general
          \setbeamercolor{background canvas}{bg=UnicorGreen}
          \setbeamercolor{normal text}{fg=UnicorText}
          
          % Aplicación a títulos y cabeceras
          %\setbeamercolor{title}{fg=UnicorWhite}
          \setbeamercolor{frametitle}{fg=UnicorWhite}
          \setbeamercolor{framesubtitle}{fg=UnicorWhite}
          
          % Aplicación a viñetas y estructura
          \setbeamercolor{structure}{fg=UnicorWhite}
          \setbeamercolor{itemize item}{fg=UnicorWhite}
          \setbeamercolor{itemize subitem}{fg=UnicorWhite}
          \setbeamercolor{enumerate item}{fg=UnicorWhite}
          
          % Forzar a LaTeX a repintar el texto general al iniciar el documento
          \AtBeginDocument{\usebeamercolor[fg]{normal text}}
          
          % Aplicación a hipervínculos
          \hypersetup{colorlinks=true, urlcolor=UnicorGold, linkcolor=UnicorWhite} 
          
          % --- ACTIVAR ESTILO DE BLOQUES Y SOMBRAS (ESTILO MADRID) ---
          \useinnertheme[shadow=true]{rounded}
          
          % --- COLORES DEL RECUADRO DEL TÍTULO PRINCIPAL ---
          % Fondo dorado con texto verde
          \setbeamercolor{title}{bg=UnicorGold, fg=UnicorGreen}
          \setbeamercolor{frametitle}{fg=UnicorWhite} % Mantiene el título de las diapositivas normal
          \setbeamercolor{framesubtitle}{fg=UnicorWhite}
          
          % --- COLORES PARA TEOREMAS, DEFINICIONES Y BLOQUES ---
          % Título del bloque (Fondo dorado, texto verde)
          \setbeamercolor{block title}{bg=UnicorGold, fg=UnicorGreen}
          % Cuerpo del bloque (Fondo blanco, texto verde)
          \setbeamercolor{block body}{bg=UnicorWhite, fg=UnicorGreen}
          
          \AtBeginDocument{
            \author{%
              \begin{tabular}{c}
                Mario A. Morales Rivera \\
                \footnotesize \texttt{mamorales@correo.unicordoba.edu.co} \\
                \footnotesize Universidad de Córdoba
              \end{tabular}
            }
            \institute{} 
          }
          % --- LIMPIAR DIAPOSITIVAS DE SECCIÓN (ELIMINAR "SECTION X") ---
          \setbeamertemplate{section page}{
            \begin{center}
              \begin{beamercolorbox}[sep=12pt,center,rounded=true,shadow=true]{title}
                \usebeamerfont{title}\insertsection\par
              \end{beamercolorbox}
            \end{center}
          }
    slide-level: 2
    fonttheme: default 
    keep-tex: true
    lang: es

toc: true
toc-title: "Contenido"
editor: source 
---

# Indexación de vectores

## ¿Qué aprenderemos?

Al finalizar esta sesión, el estudiante será capaz de:

*   **Comprender la estructura posicional** de los vectores en R y la regla fundamental del índice inicial (índice 1).
*   **Extraer elementos específicos** (individuales o múltiples) utilizando vectores de índices positivos.
*   **Excluir datos no deseados** o atípicos de un vector de forma segura mediante el uso de índices negativos.
*   **Consultar información por etiqueta** utilizando la indexación en vectores nombrados.
*   **Editar y sobrescribir** valores dentro de un vector sin necesidad de reescribirlo por completo.
*   **Aplicar la indexación posicional** como herramienta de primer nivel para la limpieza y corrección de datos estadísticos.



# Introducción: ¿Qué es un índice en R?

En R, un vector es una estructura de datos unidimensional que almacena elementos del mismo tipo. Para poder interactuar con estos elementos (leerlos, modificarlos o eliminarlos), R asigna automáticamente a cada posición un número entero llamado **índice**.

## 

::: callout-important
**Nota fundamental:** A diferencia de otros lenguajes de programación como Python o C (donde el primer elemento tiene el índice 0), **en R la indexación comienza estrictamente en 1**. El primer elemento de un vector está en la posición 1, el segundo en la 2, y el último en la posición `length(vector)`.
:::


## Acceso a elementos 

Para acceder a los elementos de un vectos mediante su índice, utilizamos los corchetes  `[ ]`.


# Tipos de Indexación

## Indexación posicional

Para ilustrar los conceptos, supongamos que estamos procesando datos de un muestreo biométrico en un laboratorio, específicamente el peso en gramos de una muestra de cachamas.

```{r}
#| echo: true
# Vector de pesos observados
pesos_cachama <- c(450.2, 465.1, 440.8, 480.5, 455.0, 470.3)
```


## Índice positivo único 

Para recuperar el valor exacto de una observación, indicamos su posición.

```{r}
#| echo: true
# Extraer el peso del tercer pez evaluado
pesos_cachama[3] 
```


## Vectores de índices 

Podemos pasar un vector de enteros dentro de los corchetes para extraer varios elementos al mismo tiempo, ya sea de forma continua (secuencias) o saltada.

```{r}
#| echo: true
# Extraer los primeros tres pesos (usando el operador de secuencia :)
pesos_cachama[1:3]
```


```{r}
#| echo: true
# Extraer el primer y el quinto peso específicamente
pesos_cachama[c(1, 5)]
```


## Índices negativos 

* En R, si colocamos un signo menos `-` antes del índice, le estamos indicando al programa que devuelva todos los elementos del vector excepto ese. 

* Es extremadamente útil para eliminar datos atípicos o errores de medición sin destruir el vector original.

```{r}
#| echo: true
# Mostrar todos los pesos excepto el segundo
pesos_cachama[-2]

# Excluir los últimos dos pesos usando un vector de negativos
pesos_cachama[-c(5, 6)]
```


## Indexación por Nombres 


## Etiquetas 

Los vectores en R pueden tener "etiquetas" o nombres asociados a cada posición. En lugar de recordar el número de la posición, podemos llamar al dato por su nombre.

```{r}
#| echo: true
# Definimos el rendimiento en un examen para 4 estudiantes
notas <- c(Juan = 4.2, Ana = 4.8, Luis = 3.5, Maria = 4.0)

# Extraer la nota de Ana usando su nombre (entre comillas)
notas["Ana"]

# Extraer notas de varios estudiantes
notas[c("Juan", "Maria")]
```


## Reto 

Escribir código R para imprimir las notas en orden alfabético. 



# Edición de elementos de un vector 


## Edición de Elementos mediante el Índice

El índice no solo sirve para "mirar" lo que hay en una posición, sino también para sobrescribirlo. Se utiliza el índice del lado izquierdo del operador de asignación `<-`

```{r}
#| echo: true
# Supongamos que hubo un error de transcripción en la primera nota
notas["Juan"] <- 4.5
notas

# Podemos modificar varios a la vez
# Sumar 0.2 a los estudiantes en las posiciones 3 y 4
notas[3:4] <- notas[3:4] + 0.2
notas
```


# Aplicación 


## Aplicación Práctica: Control de Calidad de Datos

En el análisis estadístico real, la indexación es nuestra primera herramienta de limpieza. Supongamos que tenemos un registro diario de concentraciones de material particulado (PM10) de una estación de calidad del aire.

Sabemos que el equipo falló el día 4, registrando un valor imposible (-999), y queremos corregirlo antes de calcular los perfiles diarios de contaminación.

##  

```{r}
#| echo: true
# Registros diarios de PM10 (microgramos por metro cúbico)
pm10_diario <- c(45.2, 50.1, 48.3, -999.0, 52.4, 49.8, 51.0)

# 1. Identificamos el valor de la anomalía (posición 4)
# 2. Usamos el índice para reemplazar el error con NA (dato faltante)
pm10_diario[4] <- NA
```


##  

```{r}
#| echo: true

# El vector ahora está limpio para cálculos estadísticos
print(pm10_diario)

# Calculamos la media ignorando el NA
mean(pm10_diario, na.rm = TRUE)
```




# Indexación lógica 


## Indexación lógica

```{r echo=TRUE, eval=TRUE}
x=c(3,5,1,7,4)
x[c(TRUE,FALSE,TRUE,FALSE,FALSE)]
```



## Cálculos por niveles de un factor 

::: callout-important

Datos de personas, `sexo` y `edad`, 

* ¿Cuántas personas de cada sexo hay?
* Calcular la media de edad para cada sexo.

:::

```{r echo=TRUE, eval=TRUE}
sexo=c("M","M","F","M","M","F","F","F","M") 
edad=c(18,15,16,18,17,15,20,19,15) 
```

## Solución 

* ¿Cuántos hay? 

```{r echo=TRUE, eval=TRUE}
sum(sexo=="M")
sum(sexo=="F")
```

## Media de edad para cada sexo


```{r echo=TRUE, eval=TRUE}
mean(edad[sexo=="M"])  
mean(edad[sexo=="F"]) 
mean(edad[sexo!="M"]) 
```

<!--
## Solución (cont)

```{r echo=TRUE, eval=TRUE}
sum( (x-mean(x))^2 )/(length(x)-1) 
var(x)
```

```{r echo=TRUE, eval=TRUE}
sum(abs(x-median(x)))/length(x) 
```

```{r echo=TRUE, eval=TRUE}
cos(c(0, pi / 4, pi / 2, pi)) 
```

--> 

## Ejercicio

Practicar el cálculo de las funciones trigonométricas, exponencial, logaritmica, usando el concepto de vectorización. 

## Operadores de comparación

Para determinar si dos valores enteros son iguales se usa `==` (no use `=` recuerde que es para asignar). Los operadores relacionales son:

-   `==` igual a, idéntico a
-   `!=` distinto a, diferente a , no igual a
-   `>` Mayor que
-   `>=` Mayor o igual que
-   `<` Menor que
-   `<=` Menor o igual que

## Operadores de comparación II

Todos estos operadores son vectorizados, veamos algunos ejemplos.

```{r echo=TRUE, eval=TRUE}
c(3, 4 - 1, 1 + 1 + 1) == 3 
l=c(3, 4 - 1, 1 + 1 + 1) == 3 
class(l)
```

El resultado de este operador es un vector lógico, es decir, un vector cuyas entradas son `TRUE` o `FALSE` , estudiaremos en detalle estos vectores más adelante.

## 

```{r echo=TRUE, eval=TRUE}
1:3 != 3:1 # diferente 
```

## 

```{r echo=TRUE, eval=TRUE}
exp(1:5) < 100 # menor que 
```

## Problema de aplicación 

::: callout-important
Un grupo de estudiantes obtuvo las siguientes notas 3.5,4.1,2.0,3.0,1.5,4.5,3.9 escribir código R que me diga cuantos estudiantes tienen una nota mayor o igual que el promedio de nota del curso.
::: 


## Solución

```{r echo=TRUE, eval=TRUE}
notas=c(3.5,4.1,2.0,3.0,1.5,4.5,3.9)
mean(notas)
```

¿Cuántos estudiantes tienen una nota mayor o igual que el promedio del curso?

```{r echo=TRUE, eval=TRUE}
notas>=mean(notas)
table(notas>=mean(notas))
sum(notas>=mean(notas))
```

## Solución no vectorizada (no recomendada) 

```{r echo=TRUE, eval=TRUE}
media=mean(notas)
cont=0
for(i in notas){
if(i>=media){cont=cont+1} 
}
cont
```



## Ejercicio

::: callout-important
Un grupo de estudiantes obtuvo las notas que se encuentran en el vector `nota` y su sexo se encuentra en el vector `sexo` 

* Cuántas mujeres y cuantos hombres hay?
* Cuál es la nota promedio de mujeres y hombres?
* Escribir código R que me diga cuántos estudiantes tienen una nota mayor o igual que el promedio de nota del curso. 
* Escribir código R que me diga cuantos estudiantes mujeres (`sexo=="F"`) tienen una nota mayor o igual que el promedio de nota de las mujeres.  
::: 


## Ejercicio (Cont) 

```{r echo=TRUE, eval=TRUE}
set.seed(1234)
sexo=sample(c("M","F"),500,replace=TRUE)
n1=sum(sexo=="M")
n2=500-n1
nota=numeric(500)
nota[sexo=="M"]=round( rnorm(n1,3.5,0.5), 1)
nota[sexo=="F"]=round( rnorm(n2,3.5,0.5), 1) 
```


## Solución  

```{r echo=TRUE, eval=TRUE}
sum(sexo=="M")
length(sexo)-sum(sexo=="M")
sum(sexo=="F") 
c("Femeninos"=sum(sexo=="F") , "Masculinos"=sum(sexo=="M")) 
```

<!-- 
## Recuperar todos los 

```{r echo=TRUE, eval=TRUE}
sexo[sexo=="M"]
sexo[sexo=="F"]
```


```{r echo=TRUE, eval=TRUE}
(1:5) ^ 2 >= 16 # mayor o igual que 
```

--> 


## Comparación de números no enteros (reales o floats)

Comparar no enteros usando `==` es problemático. Todos los números que hemos tratado hasta ahora son números de punto flotante (`float`). Eso significa que se almacenan en la forma $a\times 2 ^ b$, para dos números $a$ y $b$. Dado que todo este formato debe almacenarse en 32 bits, el número resultante es solo una aproximación de lo que realmente se desea. Esto significa que los errores de redondeo a menudo se introducen en los cálculos y las respuestas esperadas pueden ser incorrectas.

## Comparación de números no enteros: ejemplos  

Observe el siguiente ejemplo donde se compara $\left (\sqrt 2\right)^2$ con 2, sabemos por matemáticas básicas que esa igualdad es cierta, sin embargo ...

```{r echo=TRUE, eval=TRUE}
sqrt(2) ^ 2 == 2 
```


```{r echo=TRUE, eval=TRUE}
sqrt(2) ^ 2-2  # 
```

ese valor que es `casi` cero es el error de redondeo.


## Comparación de números no enteros: ejemplos 

R también proporciona la función `all.equal()` para verificar la igualdad de números. Esta funcion proporciona un nivel de tolerancia (por defecto, alrededor de $1.5\times 10^{-8}$), de modo que se ignoran los errores de redondeo menores que la tolerancia:

```{r echo=TRUE, eval=TRUE}
all.equal(sqrt(2) ^ 2, 2)
```


```{r echo=TRUE, eval=TRUE}
all.equal(sqrt(2) ^ 2, 3)
```

## Uso de `all.equal` 

Si los valores a comparar no son los mismos, `all.equal` devuelve un informe sobre las diferencias. Si necesita un valor VERDADERO o FALSO, debe incluir la llamada a `all.equal` en una llamada a `isTRUE`

```{r echo=TRUE, eval=TRUE}
isTRUE(all.equal(sqrt(2) ^ 2, 3))
```


```{r echo=TRUE, eval=TRUE}
isTRUE(all.equal(sqrt(2) ^ 2, 2))
```

## Comparación de cadenas 

También podemos usar `==` para comparar cadenas. En este caso, la comparación distingue entre mayúsculas y minúsculas, por lo que las cadenas deben coincidir exactamente. También es teóricamente posible comparar cadenas usando mayor o menor que (`>` y `<`):

```{r echo=TRUE, eval=TRUE}
c("Can", "you", "can", "a", "can", "as", "a", "canner", "can", "can", "a", "can?"
) == "can"
```

## Comparación de cadenas (Cont)

```{r echo=TRUE, eval=TRUE}
c("A", "B", "C", "D") < "C"
```


```{r echo=TRUE, eval=TRUE}
c("a", "b", "c", "d")< "C"
```


## Asignando y nombrando variables

Los nombres de las variables pueden contener letras, números, puntos y guiones bajos, pero no pueden comenzar con un número o un punto seguido de un número.

No se permiten palabras reservadas como `if` y `for`. En algunos lugares, se permiten letras que no sean ASCII, pero para la portabilidad del código es mejor ceñirse a la `a` a la `z` (y `A` a la `Z`). La página de ayuda `?make.names` ofrece detalles precisos sobre lo que está permitido y lo que no.

## Asignando y nombrando variables

```{r echo=TRUE, eval=TRUE}
.x5<-4
#?make.names
x<-1:5
y=6:10
#ls()
print(.x5)
```

## Asignando y nombrando variables

Ahora podemos reutilizar estos valores en nuestros cálculos posteriores:

```{r echo=TRUE, eval=TRUE}
x + 2 * y - 3
```

## Asignando y nombrando variables

También podemos hacer asignaciones globales usando `<< -`. Esto se usa en la programación de funciones para crear una variable disponible en cualquier lugar, lo cual estudiaremos más adelante.

## Asignando y nombrando variables

Observe que cuando asigna una variable, no ve el valor que se le ha dado. Para ver qué valor contiene una variable, simplemente escriba su nombre en el símbolo del sistema

```{r echo=TRUE, eval=TRUE}
z<-x + 2 * y - 3
z
```


## Asignando y nombrando variables

Si desea asignar un valor e imprimirlo todo en una línea, tiene dos posibilidades.

-   En primer lugar, puede poner varias declaraciones en una línea separándolas con un punto y coma (`;`) .

-   En segundo lugar, puede envolver la tarea entre paréntesis, (). En los siguientes ejemplos, `rnorm` genera números aleatorios a partir de una distribución **normal** y `rlnorm` genera ellos de una distribución **lognormal**

## Asignando y nombrando variables 



```{r echo=TRUE, eval=TRUE}
## primera forma 
z<-x + 2 * y - 3;z
```




```{r echo=TRUE, eval=TRUE}
## segunda forma 
( z<-x + 2 * y - 3 )
```


## Números epeciales

Para ayudar con la aritmética, R admite cuatro valores numéricos especiales: `Inf`, `-Inf`, `NaN` y `NA`

-   `Inf` infinito positivo

-   `-Inf` infinito negativo

-   `NaN` es la abreviatura de <span style="color:red;">Not-a-Number</span> "no es un número" y significa que nuestro cálculo no tenía sentido matemático o no se pudo realizar correctamente

-   `NA` es la abreviatura de <span style="color:red;">Not Available</span>  “**no disponible**” y representa un valor perdido, un problema demasiado común en el análisis de datos.

## Cálculos con faltantes  

En general, si nuestro cálculo implica un valor faltante, entonces también faltarán los resultados

```{r echo=TRUE, eval=TRUE}
5/0
log(0)
sqrt(-2)
```


```         
Warning message in sqrt(-2):
“Se han producido NaNs”
```

## Ejemplo de `NA`

```{r echo=TRUE, eval=TRUE}
#setwd("~/Library/Mobile #Documents/com~apple~CloudDocs/cursos/estadist#icacomputacional/PresentacionesQmd") 
datos=read.csv2("./datos/ejemplo.csv") 
```


```{r echo=TRUE, eval=TRUE}
datos
```



## Aritmética con  `Inf` e  -`Inf`   

<!--
```{r echo=TRUE, eval=TRUE}
x=pretty(c(0,5),100) 
#x[-1]
y=log(x[-1])
plot(x[-1],y,type='l') 
abline(h=0,col="red",lty=2)
```
--> 

```{r echo=TRUE, eval=TRUE}
c(Inf + 5, Inf - 1000, Inf - Inf,Inf+Inf)  
```


## 

```{r echo=TRUE, eval=TRUE}
x=Inf + 5 
y=Inf-1000
x-y
```


```{r echo=TRUE, eval=TRUE}
c(10000 / Inf, Inf / 1, Inf / Inf) 
```



```{r echo=TRUE, eval=TRUE}
c(sqrt(Inf), sin(Inf)) 
```

```
Warning message in sin(Inf):
“Se han producido NaNs”
```

## 


```{r echo=TRUE, eval=TRUE}
c(log(Inf), log(Inf, base = Inf)) 
```

```         
Warning message:
“Se han producido NaNs”
```


```{r echo=TRUE, eval=TRUE}
c(NA + 1, NA * 5, NA + Inf)  
```

##   Aritmética con `NA` y `NaN`  

Cuando la aritmética involucra `NA` y `NaN`, la respuesta es uno de esos dos valores, pero cuál de esos dos depende del sistema:

```{r echo=TRUE, eval=TRUE}
c(NA + NA, NaN + NaN, NaN + NA, NA + NaN)
```

Hay funciones disponibles para verificar estos valores especiales. 

## 

Observe que `NaN` y `NA` no son finitos ni infinitos, y falta `NaN`, pero `NA` es un número:

```{r echo=TRUE, eval=TRUE}
x <- c(0, Inf, -Inf, NaN, NA) 
is.finite(x)
```

## 

```{r echo=TRUE, eval=TRUE}
is.infinite(x)
```



```{r echo=TRUE, eval=TRUE}
is.nan(x)
```


```{r echo=TRUE, eval=TRUE}
s=c("M","F","F","F","M") 
sum(s=="F")  
```

## 

```{r echo=TRUE, eval=TRUE}
is.na(x)
z<-c(3,1,NA,7,9,3,NA)
sum(is.na(z))
```

## 

```{r echo=TRUE, eval=FALSE}
mean(z)
mean(na.omit(z))
mean(z,na.rm=TRUE)
min(z)
min(z,na.rm=TRUE)
max(z)
```

## 

```{r echo=TRUE, eval=TRUE}
mean(na.omit(z))
```


```{r echo=TRUE, eval=TRUE}
mean(z,na.rm=TRUE)
```

## 

```{r echo=TRUE, eval=TRUE}
min(z)
min(z,na.rm=TRUE) 
sum(is.na(z))
```



## Valores lógicos

Además de los números, el cálculo científico a menudo involucra valores lógicos, particularmente como resultado del uso de operadores relacionales (`<`,`>`,`==`, etc.). Muchos lenguajes de programación usan lógica booleana, donde los valores pueden ser VERDADEROS o FALSOS. En R, la situación es un poco más complicada, ya que también podemos tener valores perdidos, NA.

## Valores lógicos (cont)


`TRUE` y `FALSE` son palabras reservadas en R: no puede crear una variable con ninguno de esos nombres (aunque las versiones en minúsculas o en mayúsculas y minúsculas como True están bien). Cuando inicia R, las variables T y F ya están definidas para usted, tomando los valores `TRUE` y `FALSE`, respectivamente. Esto puede ahorrarle un poco de escritura, pero también puede causar grandes problemas. `T` y `F` no son palabras reservadas, por lo que los usuarios pueden redefinirlas.

## Valores lógicos (cont) 

Esto significa que está bien usar los nombres abreviados si está trabajando en la línea de comando, pero no si su código va a interactuar con el de otra persona

-   `!` se usa para la negación `no` (`not`)\
-   `&` se usa para la conjunción `y` (`and`).
-   `|` se usa para la disyunción `o` (`or`).


## Valores lógicos (cont) 

```{r echo=TRUE, eval=TRUE}
b<-3
if(!b<0){print("b no es Negativo")}
!is.na(z) 
(x <- 1:10 >= 5) 
```

##  Valores lógicos (negación ) 

```{r echo=TRUE, eval=TRUE}
x
# negación de x 
!x 
```


##  Valores lógicos (aplicación)  

```{r echo=TRUE, eval=TRUE}
## TRUE donde  se encuetre un par  
(y <- 1:10 %% 2 == 0) 
# Seleccionar los pares en b  
b<-1:10
b[y]
b[!y]
```

##  Valores lógicos (aplicación )  


```{r echo=TRUE, eval=TRUE}
z<-c(6,1,4,7,9,8,1,9,7)
# los números pares en z  
z[z%%2==0] 
```


### Ejercicios

Considere el vector z anterior y escriba código que nos permita saber

* ¿En qué posición están los pares? 
* ¿Cuál es el mínimo valor de z? 
* ¿Cuántas veces está el minimo en z? 
* ¿En qué posición(es) está(n) el (los) mínimo(s)? 
* Repita los tres anteriores pero con el máximo

<!-- 

```{r echo=TRUE, eval=TRUE}
min(z)
```

1

```{r echo=TRUE, eval=TRUE}
min(z)
sum(z==min(z))  
(1:length(z))[z==min(z)]
```



```{r echo=TRUE, eval=TRUE}
# cuantos pares hay en z ? 
sum(z%%2==0) 
```



```{r echo=TRUE, eval=TRUE}
# dónde estan los números pares?
which(c(TRUE,FALSE,FALSE,TRUE,TRUE))  
```

```{r echo=TRUE, eval=TRUE}
which(z%%2==0)
```

```{r echo=TRUE, eval=TRUE}
# en que posición esta el máximo de z 
max(z)
which(z==max(z))  
which.max(z)
```



```{r echo=TRUE, eval=TRUE}
#Cuantos elementos de z son mayores que la media de z?
sum(z>mean(z))
```


```{r echo=TRUE, eval=TRUE}
# en qué posición están los pares 
s<-1:length(z)
s[z%%2==0]
# una forma más eficiente 
which(z%%2==0)
```

-->

## Función `which`  

La función `which` recibe un vector lógico y regresa las posiciones donde se encuentran los valores lógicos `TRUE`

```{r echo=TRUE, eval=TRUE}
which(c(TRUE,FALSE,TRUE,TRUE,FALSE))
```


## Aplicaciones de which

Saber donde se encuentran los numeros pares en un vector

```{r echo=TRUE, eval=TRUE}
z<-c(6,1,4,7,9,8,1,9,7)
which(z%%2==0)
```


## Aplicaciones de which

Saber en qué posición está un número particular, por ejemplo saber la posición de 9 en `z`

```{r echo=TRUE, eval=TRUE}
which(z==9)
```


## Funciones `which.max` y `which.min`   

```{r echo=TRUE, eval=TRUE}
which.max(z)
which.min(z)

which(z==max(z))
which(z==min(z))
```


<!--

```{r echo=TRUE, eval=TRUE}
z
z>3 
z<=7
z>3 & z<=7
```



```{r echo=TRUE, eval=TRUE}
z
z<=1 
z>=8
z<=1 | z>=8  
```

--> 

## Operadores lógicos

Estudiaremos los operadores lógicos `and` (`&`), `or` (`|`) y la negación lógica `not` (`!`)

### Operador `&`

```{r echo=TRUE, eval=TRUE}
x
y
# operador &
x & y 
```

## Operador `|`

```{r echo=TRUE, eval=TRUE}
# operador | 
x
y 
x | y
```


## Operaciones con los tres valores lógicos {.smaller}

```{r echo=FALSE, eval=TRUE}
# los tres valores lógicos 
x <- c(TRUE, FALSE, NA)  
```


```{r echo=FALSE, eval=TRUE}
xy <- expand.grid(x = x, y = x) # todas 

OpLog=within(
#make the next assignments within xy
xy,
{
x_and_y <- x & y
x_or_y <- x | y
not.y <- !y
not.x <- !x
}
)
```


```{r echo=TRUE, eval=TRUE}
library(knitr) 
kable(OpLog, format = "html", table.attr = "class='striped'") 
```


## Cálculo de estadísticas en precencia de datos faltantes

* Por defecto, cuando un vector tiene datos faltantes, R regresa `NA` 

* Ejemplo con la media 


```{r echo=TRUE, eval=TRUE}
edad=c(20,18,15,19,NA,23,NA)
mean(edad)
mean(na.omit(edad))  
```

##  Máximo y mínimo  

```{r echo=TRUE, eval=TRUE}
max(edad,na.rm=TRUE)
min(edad)
```

## ¿Cuántos faltantes hay? 


```{r echo=TRUE, eval=TRUE}
sum(is.na(edad)) 
```

## Imputación 

* En algunas aplicaciones nos piden que reemplacemos los datos faltantes por la media o mediana de los datos disponibles, esto se conoce como <span style="color:red;">Imputación</span>



```{r echo=TRUE, eval=TRUE}
edad[5]=median(edad,na.rm=TRUE)  
edad[7]=median(edad,na.rm=TRUE)   
edad
```



```{r echo=TRUE, eval=TRUE}
edad=c(20,18,15,19,NA,23,NA) 
edad
edad[is.na(edad)]=median(edad,na.rm=TRUE)  
edad
```



## Funciones  `any()` y `all()` 

Otras dos funciones útiles para tratar con vectores lógicos son `any()` y `all()`, que devuelven `TRUE` si el vector de entrada contiene al menos un valor `TRUE` o solo valores `TRUE`, respectivamente:

```{r echo=TRUE, eval=TRUE}
no_trues<-c(FALSE,FALSE,FALSE) 
algun_true<-c(FALSE,TRUE,FALSE) 
todos_true<-c(TRUE,TRUE,TRUE)
```

```{r echo=TRUE, eval=TRUE}
any(no_trues) 
any(algun_true)
any(todos_true) 
```


## 

```{r echo=TRUE, eval=TRUE}
all(no_trues) 
all(algun_true)
all(todos_true)  
```

## Aplicación: averiguar si hay algún par 

```{r echo=TRUE, eval=TRUE}
# averiguar si hay algún par 
v=c(3,5,7,9,6) 
v%%2==0
any(v%%2==0)
```




```{r echo=TRUE, eval=TRUE}
if(any(v%%2==0)){
    cat("Hay algún número par en el vector  ")
}else{
    cat("No hay número par en el vector  ") 
}
```


## Aplicación: averiguar si todos son impares 



```{r echo=TRUE, eval=TRUE}
# averiguar si todos son impares 
v=c(3,5,7,9,8) 
v%%2!=0 
all(v%%2!=0) 
```


```{r echo=TRUE, eval=TRUE}
any(no_trues)
any(algun_true)
any(todos_true)
```

## 


```{r echo=TRUE, eval=TRUE}
#log(-3)
#sqrt(-4)
x=c(4,7,-4,1)  
log(x) 
```

## 


```{r echo=TRUE, eval=TRUE}
edad=c(20,18,15,19,NA,23,NA)  
any(is.na(edad))
```


```{r echo=TRUE, eval=TRUE}
n=1:5
any(is.na(n))
```


```{r echo=TRUE, eval=TRUE}
all(!is.na(n)) 
```


## 


```{r echo=TRUE, eval=TRUE}
z<-c(5,7,1,7,3)
# hay algun par en z ? 
any(z%%2==0)
```

## 

```{r echo=TRUE, eval=TRUE}
all(no_trues)
all(algun_true)
```


```{r echo=TRUE, eval=TRUE}
all(todos_true)
# todos los elementos de z son impares ?
all(!z%%2==0)
```


## Cuantos 6 tiene el vector `a` 

```{r echo=TRUE, eval=TRUE}
a=c(6,9,7,3,6,7,9,6,3,6,6,7,1,9,1)
```

```{r echo=TRUE, eval=TRUE}
a==6
sum(a==6)
```



```{r echo=TRUE, eval=TRUE}
a>=6
sum(a>=6)
```


```{r echo=TRUE, eval=TRUE}
a<6+2
sum(a<6+2)
```


```{r echo=TRUE, eval=TRUE}
a!=6
sum(a!=6)
```


```{r echo=TRUE, eval=TRUE}
which(a==6)
```

