---
title: "DataFrames"
author: "Mario Morales"
date: "`r Sys.Date()`"
output: pdf_document
---

```{r setup, include=FALSE}
knitr::opts_chunk$set(echo = TRUE)
```

# DataFrames (marcos de datos) 

## CreaciĂłn de DataFrames 

Una forma de crear `DataFrames` en R es mediante la funciĂłn `data.frame`, como se muestra a continuaciĂłn 
```{r}
set.seed(1234)
# 10 datos simulados de una variable aleatoria binmial con n=20 y p=0.4
x<-rbinom(10,20,0.4)  
# vector de caracteres aleatorios  
y<-sample(c("F","M"),10,replace=TRUE)
# vector logico 
z<-runif(10)>0.5
x
y
z
```

A continuaciĂłn creamos un `DataFrame` con estos tres vectores 
```{r}
datos=data.frame(x,y,z)
datos
```

Para saber si efectivamente un objeto en R es un `DataFrame` podemos ejecutar los siguientes comandos 

```{r}
class(datos) 
is.data.frame(datos) 
mode(datos) 
```

Observe que los nombres de columna se toman de los nombres de los vectores usados para crear el data, si queremos otros nombres de columnas procedemos de la siguiente forma
```{r}
datos=data.frame(Cx=x,Cy=y,Cz=z) 
datos
```

TambiĂ©n podemos colocar nombres de filas al data al momento de crearla, de la siguiente forma
```{r}
datos=data.frame(Cx=x,Cy=y,Cz=z,row.names=month.abb[1:10])
datos  
```

Cuando uno de los vectores con que creamos el data tiene nombres para sus elementos, la funciĂłn `data.frame` toma como estos nombres como como nombres de fila del data creado.

```{r}
names(y)=LETTERS[1:10] 
datos=data.frame(Cx=x,Cy=y,Cz=z) 
datos
```

ÂżQuĂ© pasa si mas de un vector tiene nombres? Veamos 

```{r}
names(y)=LETTERS[1:10] 
names(x)=month.abb[1:10]
datos=data.frame(Cy=y,Cx=x,Cz=z,row.names=names(x)) 
datos
```

Si no quiero nombres de fila se lo indico de la siguiente forma 
```{r}
datos=data.frame(Cy=y,Cx=x,Cz=z,row.names=NULL) 
datos
```

Los nombres de filas se pueden usar para recuperar filas del data  (indexamos el data con un vector de caracteres que contiene los nombres de las filas que quiere recuperar) 
```{r}
datos=data.frame(Cx=x,Cy=y,Cz=z)  
datos[c('Jan','Mar','May'),] 
```

### RecuperacĂłn y cambio de nombres de filas y columnas 

Para recuperar los nombres de filas de un data usamos la funciĂłn `row.names` o `rownames` y para las columnas usamos `colnames`, de la siguiente forma
```{r}
# filas 
row.names(datos) 
rownames(datos)
# columnas 
colnames(datos) 
```

Para cambiar los nombres de columnas procedemos de la siguiente forma 
```{r}
colnames(datos)=c('Colx','Coly','Colz') 
datos
```

```{r}
colnames(datos)[2]='Col2' 
datos
```

## CreaciĂłn de nuevas columnas 

Podemos crear nuevas columnas en un data frame, a partir de las columnas existentes, de la siguiente forma 
```{r}
datos$Cx2=datos$Colx^2 
datos
```

Crearemos una columna que contiene la columna `Col2` codificada de la siguiente forma: Si `Col2` es `M` asignamos 1 (uno), si es `F` asignamos 0 (cero). 
```{r}
datos["Sex"]=ifelse(datos$Col2=="M",1,0)
datos
```

### Borrado de columna 

Para borrar una columna usamos `NULL` de la siguiente forma 

```{r}
datos$Cx2=NULL
datos 
```

## Indexando Data Frames 

Como con los vectores y matrices, podemos indexar un data frame usando como indices  

* Enteros positivos 
* Enteros negativos 
* Valores lĂłgicos 
* Caracteres 

Esto es vĂˇlido tanto para filas como para columnas

Veamos algunos ejemplos 

```{r}
datos[c(1,5,7,9,10),c(2,3)]
```

Indexado con numero negativos 

```{r}
datos[-c(1,5,7,9,10),-c(2,3)]
```

Ejemplo de indexado con caracteres 

```{r}
datos[c('Feb','Apr','Jun','Aug'),-1]  
```

### IndexaciĂłn lĂłgica 

En este tipo de indexaciĂłn se extraen las filas o columnas que coincidan con un valor `TRUE` , veamos ejemplos 

```{r}
datos[c(TRUE,FALSE,TRUE,FALSE,TRUE,FALSE,TRUE,FALSE,TRUE,FALSE), ]  
```

```{r}
datos[!c(TRUE,FALSE,TRUE,FALSE,TRUE,FALSE,TRUE,FALSE,TRUE,FALSE), ]  
```

Ejercicio: Calcular la media de `Colx` pero para aquellas filas conde `Col2` es igual a "M"  y separadamente para donde `Col2` es igual a "F"

```{r}
datosM=datos[datos$Col2=="M",] 
mean(datosM$Colx) 
```

Para los femeninos, es decir, donde `Col2` es igual a "F"

```{r}
datosF=datos[datos$Col2=="F",]  
mean(datosF$Colx) 
```

Otra forma, usando la negaciĂłn 

```{r}
datosF=datos[!datos$Col2=="M",]  
mean(datosF$Colx) 
```

Ejercicio: Calcular la varianza de `Colx` para aquellas filas donde `Colz` es TRUE

```{r}
var(datos[datos$Colz,][["Colx"]]) 
```

Ejercicio: Calcular la varianza de `Colx` para aquellas filas donde `Colz` es FALSE

```{r}
var(datos[!datos$Colz,][["Colx"]])  
```

Calcular la media de `Colx` para equellas filas donde `Col2` es 'M' y `Colz` es FALSE 



```{r}
mean(datos[datos$Col2=='M' & !datos$Colz, ][['Colx']])
```

CuĂˇntos hombres, es decir Col2=='M' tienen un valor de `Colx` por encima de la media de `Colx` 


```{r}
nrow(datos[datos$Colx>mean(datos$Colx) & datos$Col2=="M" ,]  ) 
```

otra forma 

```{r}
sum(datos$Colx>mean(datos$Colx) & datos$Col2=="M")
```

otra forma 

```{r}
sum(datos[datos$Colx>mean(datos$Colx),][['Col2']]=="M"  )
```







