---
title: "Data Frames"
format: 
  revealjs:
    theme: default 
    css: estilos2.css
    include-before-body: logo2.html
    mainfont: "Arial" 
    slide-level: 2
    embed-resources: true
    toc-depth: 1 
    highlight: "tango"
    center: true
    transition: fade
    lang: es
    code-fold: true
    #slide-level: 3
    scrollable: true
  beamer:
    aspectratio: 169
    theme: default
    navigation: horizontal
    number-sections: false
    include-in-header:
      - text: |
          \setbeamertemplate{headline}{} % Elimina la cabecera del tema Madrid
          \setbeamertemplate{section in head/foot}{} % Limpia la numeración de secciones
          \renewcommand{\contentsname}{Índice}
          \renewcommand{\refname}{Referencias}
          \renewcommand{\figurename}{Figura}
          \renewcommand{\tablename}{Tabla}
          \logo{%
            \begin{tabular}{c}
              \includegraphics[height=1.2cm]{EscudoU.png}
            \end{tabular}%
          }
          % --- CONFIGURACIÓN DE COLORES INSTITUCIONALES ---
          \definecolor{UnicorGreen}{HTML}{024426}
          \definecolor{UnicorText}{HTML}{F9F9F9}
          \definecolor{UnicorWhite}{HTML}{FFFFFF}
          \definecolor{UnicorGold}{HTML}{D1B061}
          
          % Aplicación al fondo y texto general
          \setbeamercolor{background canvas}{bg=UnicorGreen}
          \setbeamercolor{normal text}{fg=UnicorText}
          
          % Aplicación a títulos y cabeceras
          %\setbeamercolor{title}{fg=UnicorWhite}
          \setbeamercolor{frametitle}{fg=UnicorWhite}
          \setbeamercolor{framesubtitle}{fg=UnicorWhite}
          
          % Aplicación a viñetas y estructura
          \setbeamercolor{structure}{fg=UnicorWhite}
          \setbeamercolor{itemize item}{fg=UnicorWhite}
          \setbeamercolor{itemize subitem}{fg=UnicorWhite}
          \setbeamercolor{enumerate item}{fg=UnicorWhite}
          
          % Forzar a LaTeX a repintar el texto general al iniciar el documento
          \AtBeginDocument{\usebeamercolor[fg]{normal text}}
          
          % Aplicación a hipervínculos
          \hypersetup{colorlinks=true, urlcolor=UnicorGold, linkcolor=UnicorWhite} 
          
          % --- ACTIVAR ESTILO DE BLOQUES Y SOMBRAS (ESTILO MADRID) ---
          \useinnertheme[shadow=true]{rounded}
          
          % --- COLORES DEL RECUADRO DEL TÍTULO PRINCIPAL ---
          % Fondo dorado con texto verde
          \setbeamercolor{title}{bg=UnicorGold, fg=UnicorGreen}
          \setbeamercolor{frametitle}{fg=UnicorWhite} % Mantiene el título de las diapositivas normal
          \setbeamercolor{framesubtitle}{fg=UnicorWhite}
          
          % --- COLORES PARA TEOREMAS, DEFINICIONES Y BLOQUES ---
          % Título del bloque (Fondo dorado, texto verde)
          \setbeamercolor{block title}{bg=UnicorGold, fg=UnicorGreen}
          % Cuerpo del bloque (Fondo blanco, texto verde)
          \setbeamercolor{block body}{bg=UnicorWhite, fg=UnicorGreen}
          
          \AtBeginDocument{
            \author{%
              \begin{tabular}{c}
                Mario A. Morales Rivera \\
                \footnotesize \texttt{mamorales@correo.unicordoba.edu.co} \\
                \footnotesize Universidad de Córdoba
              \end{tabular}
            }
            \institute{} 
          }
          % --- LIMPIAR DIAPOSITIVAS DE SECCIÓN (ELIMINAR "SECTION X") ---
          \setbeamertemplate{section page}{
            \begin{center}
              \begin{beamercolorbox}[sep=12pt,center,rounded=true,shadow=true]{title}
                \usebeamerfont{title}\insertsection\par
              \end{beamercolorbox}
            \end{center}
          }
    slide-level: 2
    fonttheme: default 
    keep-tex: true
    lang: es

toc: true
editor: source 
---


```{r setup, include=FALSE}
knitr::opts_chunk$set(echo = TRUE)
```


# Data Frames conceptos básicos 

## Data Frames en R


::: callout-note
Un **Data Frame** en R es una estructura de datos bidimensional y tabular, diseñada específicamente para el análisis estadístico. Técnicamente, es una lista de vectores (o factores) que comparten exactamente la misma longitud.
:::

## Data frames: características 

- Cada **columna** representa una variable y cada **fila** representa una observación o caso.

- A diferencia de las matrices en R (que admiten un solo tipo de dato), los data frames son heterogéneos: permiten almacenar diferentes tipos de datos (numéricos, caracteres, lógicos, factores) en distintas columnas.

- Es el objeto estándar para la manipulación de datos y el ajuste de modelos estadísticos en R.



# DataFrames: creación  

## Creación de DataFrames 

Una forma de crear `DataFrames` en R es mediante la función `data.frame`, como se muestra a continuación 
```{r}
set.seed(1234)
# 10 datos simulados de una variable aleatoria binmial con n=20 y p=0.4
x<-rbinom(10,20,0.4)  
# vector de caracteres aleatorios  
y<-sample(c("F","M"),10,replace=TRUE)
# vector logico 
z<-runif(10)>0.5

```

## 

A continuación creamos un `DataFrame` con estos tres vectores 
```{r}
datos=data.frame(x,y,z)
datos
```

# Inspección rápida y estructura 

## Estructura del data  

Para verificar la estructura interna, los tipos de datos de cada columna y la longitud del data frame, usamos `str(datos)` 

```{r}
#| echo: true
str(datos)
```

## Resumen básico  

Para obtener un resumen estadístico básico (mínimo, máximo, cuartiles, media) para variables numéricas, y conteos para factores/caracteres.

```{r}
#| echo: true


summary(datos) 
```


## Dimensiones del data 

Para saber rápidamente las dimensiones (filas y columnas) del data frame usamos `dim(datos)` 

```{r}
#| echo: true

dim(datos)
```


## Las funciones `head()` y `tail()`

Para explorar las primeras o últimas filas de un data  frame grande sin saturar la consola.

```{r}
#| echo: true

head(datos)

```


```{r}
#| echo: true

tail(datos)

```



## ¿Es un data? 

Para saber si efectivamente un objeto en R es un `DataFrame` podemos ejecutar los siguientes comandos 

```{r}
class(datos) 
is.data.frame(datos) 
mode(datos) 
```

# Nombres de filas y columnas 

## Nombres de columnas 

Observe que los nombres de columna se toman de los nombres de los vectores usados para crear el data, si queremos otros nombres de columnas procedemos de la siguiente forma
```{r}
datos=data.frame(Cx=x,Cy=y,Cz=z) 
datos
```


## Nombres de filas 

También podemos colocar nombres de filas al data al momento de crearla, de la siguiente forma
```{r}
datos=data.frame(Cx=x,Cy=y,Cz=z,row.names=month.abb[1:10])
datos  
```

## Nombres de filas II 

Cuando uno de los vectores con que creamos el data tiene nombres para sus elementos, la función `data.frame` toma estos nombres como nombres de fila del data creado.

```{r}
names(y)=LETTERS[1:10] 
datos=data.frame(Cx=x,Cy=y,Cz=z) 
datos
```

##  Nombres de filas II  

¿Qué pasa si más de un vector tiene nombres? Veamos 

```{r}
names(y)=LETTERS[1:10] 
names(x)=month.abb[1:10]
datos=data.frame(Cy=y,Cx=x,Cz=z,row.names=names(x)) 
datos
```

## Nombres de filas IV

Si no quiero nombres de fila se lo indico de la siguiente forma 
```{r}
datos=data.frame(Cy=y,Cx=x,Cz=z,row.names=NULL) 
datos
```

## Nombres de filas, usos  

Los nombres de filas se pueden usar para recuperar filas del data  (indexamos el data con un vector de caracteres que contiene los nombres de las filas que quiere recuperar) 
```{r}
datos=data.frame(Cx=x,Cy=y,Cz=z)  
datos[c('Jan','Mar','May'),] 
```



## Recuperación de nombres de filas 

Para recuperar los nombres de filas de un data usamos la función `row.names` o `rownames` 

```{r}
# filas 
row.names(datos) 
rownames(datos)
# columnas 
colnames(datos) 
```

## Recuperar nombres de columnas 

Para recuperar los dombres de las columnas usamos `colnames`, de la siguiente forma

```{r}
# columnas 
colnames(datos) 
```



## Cambio de nombre  

Para cambiar los nombres de columnas procedemos de la siguiente forma

```{r}
colnames(datos)=c('Colx','Coly','Colz') 
datos
```


## Cambiar el nombre de una sola columna 

```{r}
colnames(datos)[2]='Col2' 
datos
```

# Adición de columnas 

## Creación de nuevas columnas, uso de `$` 

Podemos crear nuevas columnas en un data frame, a partir de las columnas existentes, de la siguiente forma 
```{r}
datos$Cx2=datos$Colx^2 
datos
```

## Uso de `['nombre']` 

Crearemos una columna que contiene la columna `Col2` codificada de la siguiente forma: Si `Col2` es `M` asignamos 1 (uno), si es `F` asignamos 0 (cero). 
```{r}
datos["Sex"]=ifelse(datos$Col2=="M",1,0)
datos
```

##  Borrado de columna 

Para borrar una columna usamos `NULL` de la siguiente forma 

```{r}
datos$Cx2=NULL
datos 
```

# Indexado 

## Indexando Data Frames 

Como con los vectores y matrices, podemos indexar un data frame usando como indices  

* Enteros positivos 
* Enteros negativos 
* Valores lógicos 
* Caracteres 

Esto es válido tanto para filas como para columnas

## Veamos algunos ejemplos 

Seleccionamos las filas con índice 1, 5, 7, 9, 10 y las columnas con índice 2 y 3  

```{r}
datos[c(1,5,7,9,10),c(2,3)] 
```

## Indexado con números negativos 

Seleccionamos las filas con índice `distintos` a 1, 5, 7, 9, 10 y las columnas con índice `distintos` a 2 y 3 

```{r}
datos[-c(1,5,7,9,10),-c(2,3)]
```

## Ejemplo de indexado con caracteres 

Válido cuando las filas tienen nombres 

```{r}
datos[c('Feb','Apr','Jun','Aug'),-1]  
```

##  Indexación lógica 

En este tipo de indexación se extraen las filas o columnas que coincidan con un valor `TRUE` , veamos ejemplos 

```{r}
datos[c(TRUE,FALSE,TRUE,FALSE,TRUE,FALSE,TRUE,FALSE,TRUE,FALSE), ]  
```

```{r}
datos[!c(TRUE,FALSE,TRUE,FALSE,TRUE,FALSE,TRUE,FALSE,TRUE,FALSE), ]  
```


## Ejercicio  

Ejercicio: Calcular la media de `Colx` pero para aquellas filas conde `Col2` es igual a "M"  y separadamente para donde `Col2` es igual a "F"

```{r}
datosM=datos[datos$Col2=="M",] 
mean(datosM$Colx) 
```

Para los femeninos, es decir, donde `Col2` es igual a "F"

```{r}
datosF=datos[datos$Col2=="F",]  
mean(datosF$Colx) 
```

## Otra forma, usando la negación 

```{r}
datosF=datos[!datos$Col2=="M",]  
mean(datosF$Colx) 
```


## Ejercicio

Calcular la varianza de `Colx` para aquellas filas donde `Colz` es TRUE

```{r}
var(datos[datos$Colz,][["Colx"]]) 
```

## Ejercicio

Calcular la varianza de `Colx` para aquellas filas donde `Colz` es FALSE

```{r}
var(datos[!datos$Colz,][["Colx"]])  
```


## Ejercicio 

Calcular la media de `Colx` para equellas filas donde `Col2` es 'M' y `Colz` es FALSE 



```{r}
mean(datos[datos$Col2=='M' & !datos$Colz, ][['Colx']])
```


## Ejercicio 


Cuántos hombres, es decir Col2=='M' tienen un valor de `Colx` por encima de la media de `Colx` 


```{r}
nrow(datos[datos$Colx>mean(datos$Colx) & datos$Col2=="M" ,]  ) 
```

## otra forma 

```{r}
sum(datos$Colx>mean(datos$Colx) & datos$Col2=="M")
```

## otra forma 

```{r}
sum(datos[datos$Colx>mean(datos$Colx),][['Col2']]=="M"  )
```







