---
title: "Estadística computacional"
subtitle: "Cálculos por niveles de factores" 
author: 
  - name: Mario Morales
    orcid: 0000-0001-8814-0179
    email: mamorales@correo.unicordoba.edu.co
    url: https://mariomorales.xyz/
    affiliations:
      - name: Universidad de Córdoba, Montería
format: 
  revealjs:
    theme: "moon"
    highlight: "tango"
    center: true
    #transition: fade
    lang: es
    code-fold: true
    slide-level: 2
    scrollable: true
  beamer:
    theme: "CambridgeUS"
    slide-level: 2
    keep-tex: false # Cambiado a false para evitar basura de archivos temporales
    fonttheme: "professionalfonts"
toc: true
toc-depth: 1 # <--- ¡CLAVE! Solo nivel 1 para que quepa en la pantalla
toc-title: "Contenido"
editor: source
---
```{r echo=FALSE}
knitr::opts_chunk$set(out.width="90%",out.height="90%") 
setwd("~/Library/Mobile Documents/com~apple~CloudDocs/cursos/estadisticacomputacional")
library(ggridges) 
library(reshape)
library(ggplot2)
library(tidyverse) 
library(patchwork)
```

# Cálculo de estadísticas por niveles de factores

## Introducción

Un problema muy común al trabajar con datos es cómo calcular estadísticas de resumen y en general aplicar funciones sobre una variable pero considerando los niveles de otra u otras variables categóricas o factores. Otra forma de decirlo es hacer cálculos desagregados por niveles de uno o varios factores.

## Introducción II 

Para esa tarea contamos con varias funciones, que hacen la misma tarea y se diferencian solo por el formato en que entregan la respuesta, ellas son:

-   `by`
-   `tapply`
-   `aggregate`


## Data para los ejemplos

Ejecute el siguiente código que crea un `data.frame` llamado `puntajes` que contiene nombres de jugadores de vídeo juegos y sus puntajes.

```{r echo=TRUE,eval=TRUE}
# para general siempre los mismos datos
set.seed(1234) 
# los datos 
puntaje<-data.frame(
jugador = rep(c("Tom", "Dick", "Harry"), 
          times = c(2, 5, 3)),
          puntos = round(rlnorm(10, 8), -1))
```

## Los datos

```{r echo=FALSE,eval=TRUE}
puntaje
```

-   Una tarea frecuente es, por ejemplo, sumar los puntos de cada jugador.

-   Lo cual podríamos hacer de la siguiente manera

## Suma de los puntajes de Dick

```{r echo=TRUE,eval=TRUE}
sum(puntaje[puntaje$jugador=="Dick",2])
```

-   La forma anterior funciona, pero sería poco eficiente, cuando se tengan muchos jugadores, porque habría que ejecutar el código para cada jugador.

-   Ilustraremos varias formas de hacer esta tarea.

-   La diferencia está en el formato en que se obtiene la respuesta.

# Uso de `by` 

## Con `by`

```{r echo=TRUE,eval=TRUE}
with(puntaje, by(puntos, jugador, sum))
```

Guardamos la repuesta en un objeto

```{r echo=TRUE,eval=TRUE}
sumas=with(puntaje, by(puntos, jugador, sum))
```

## Acceso a los resultados de `by`

El objeto `sumas` creado por el código anterior, es de clase `by`, pero se puede acceder a sus elementos como una lista

```{r echo=TRUE,eval=TRUE}
class(sumas)
names(sumas)
sumas[["Dick"]]
sumas[["Harry"]]
```

## 

```{r echo=TRUE,eval=TRUE}
is.list(sumas)
```



# Uso de `tapply` 

## Cálculos con `tapply`

La función `tapply` regresa un vector o una tabla

```{r echo=TRUE,eval=TRUE}
with(puntaje,tapply(puntos, jugador, sum))
```

Note que la respuesta es la misma, solo que está en un formato distinto (`array`).

```{r echo=TRUE,eval=TRUE}
sumas=with(puntaje, tapply(puntos, jugador, sum))
class(sumas)
names(sumas)
```


# Uso de `aggregate` 


## Con `aggregate`

Note que en este caso la variable que clasifica se debe entregar como una lista `list(jugador)`

```{r echo=TRUE,eval=TRUE}
with(puntaje,aggregate(puntos, list(jugador), sum))
```

La función `aggregate` regresa la respuesta como un `data.frame`

```{r echo=TRUE,eval=TRUE}
sumas=with(puntaje,aggregate(puntos, list(jugador), sum))
class(sumas)
```


# Ejemplos 

## Ejemplo 2

Considere el siguiente conjunto de datos simulados. Calcule el ritmo cardíaco promedio discriminado por `Sexo` y `Edad`

```{r echo=TRUE,eval=TRUE}
set.seed(231)
n<-sample(seq(50,300,by=5),1)
Edad<-round(rnorm(n,mean=20,sd=0.5))
Peso<-round(rnorm(n,mean=60,sd=3))
Sexo<-sample(c("F","M"),n,replace=TRUE)
Hijos<-rpois(n,lambda=2)
Estrato<-sample(1:6,n,replace = TRUE, prob = c(0.30,0.20,0.15,0.15,0.13,0.07) ) 
Ritmo<-round(rnorm(n,mean=60,sd=0.75)) 
Datos<-data.frame(Edad,Peso,Sexo,Hijos,Estrato,Ritmo)
```

## Los datos

```{r echo=TRUE,eval=TRUE}
tail(Datos) 
```

En este ejemplo `Datos` tiene `r nrow(Datos)` filas.

## Solución con `by`

Note el uso de `list` para entregar los factores que clasifican

```{r echo=TRUE,eval=TRUE}
with(Datos, by(Ritmo, list(Sexo, Edad), mean))
```

## Solución con `tapply`

Note el uso de `list` para entregar los factores que clasifican

```{r echo=TRUE,eval=TRUE}
with(Datos, tapply(Ritmo, list(Sexo, Edad), mean))
```

Note que la respuesta se entrega como una matriz

## Solución con `aggregate`

```{r echo=TRUE,eval=TRUE}
with(Datos, aggregate(Ritmo, list(Sexo, Edad), mean)) 
```

La función `aggregate` regresa la respuesta como un `data.frame`

# Ejercicios 

## Ejercicios para practicar {.fragile}

- Use el marco de datos `iris`, de los datos de ejemplo de R, el cual se carga así
```{r echo=TRUE,eval=TRUE}
    data(iris) 
```
y calcule las estadísticas básicas: mínimo, primer cuartil, mediana, media, tercer cuartil, máximo, varianza y desviación estándar para las variables `Sepal.Length  Sepal.Width Petal.Length    Petal.Width` por cada nivel de `Species`.


## Ejercicios para practicar {.fragile}

- Defina funciones que calculen 
  - el error estándar de la media, definido como $\frac{S}{\sqrt n}$, 
  - el coeficiente de variación definido como $\frac{\overline{X}}{S}$ y aplique estas funciones a cada variable de `iris` por cada nivel de `Species`

## Ejercicios para practicar {.fragile}

- Use el marco de datos de ejemplo `survey` de la librería `MASS`, el cual se puede cargar así
```{r echo=TRUE,eval=TRUE}
library(MASS)
data(survey) 
```
y calcule:

- Número de hombres y mujeres que participaron del estudio.

- El pulso `(pulse)` promedio de hombres y mujeres.

## Ejercicios para practicar II {.fragile}

- El número de personas que fuman `(smoke)` frecuentemente `(Freq)`, nunca `(None)` y algunas veces `(Some)` 

- El pulso `(pulse)` promedio de las personas que fuman `(smoke)` frecuentemente `(Freq)`, nunca `(None)` y algunas veces `(Some)`\
- El pulso `(pulse)` promedio de hombres y mujeres que fuman `(smoke)` frecuentemente `(Freq)`, nunca `(None)` y algunas veces `(Some)`

<!--
## Ejercicios para entregar {.fragile}
Se debe subir a cintia un documento en pdf que contenga el código R y la salida de ese código.
--> 
