---
title: "Estadística computacional"
subtitle: "Factores"
author: 
  - name: Mario Morales
    orcid: 0000-0001-8814-0179
    email: mamorales@correo.unicordoba.edu.co
    url: https://mariomorales.xyz/
    affiliations:
      - name: Universidad de Córdoba, Montería
format: 
  revealjs:
    theme: "moon"
    highlight: "tango"
    center: true
    #transition: fade
    lang: es
    code-fold: true
    slide-level: 2
    scrollable: true
  beamer:
    theme: "CambridgeUS"
    slide-level: 2
    keep-tex: false # Cambiado a false para evitar basura de archivos temporales
    fonttheme: "professionalfonts"
toc: true
toc-depth: 1 # <--- ¡CLAVE! Solo nivel 1 para que quepa en la pantalla
toc-title: "Contenido"
editor: source
---

```{r echo=FALSE}
knitr::opts_chunk$set(out.width="90%",out.height="90%") 
setwd("~/Library/Mobile Documents/com~apple~CloudDocs/cursos/estadisticacomputacional")
library(ggridges) 
library(reshape)
library(ggplot2)
library(tidyverse) 
library(patchwork)
```

# Factores: creación y manipulación

## Introducción

Los factores son un tipo de variable especial para almacenar variables categóricas (cualitativas). A veces se comportan como cadenas y, a veces, como números enteros.

En esta clase aprenderemos a crear y a manipular factores.



# Motivación 


## Ejemplo de motivación {.fragile}

-   Ingresemos los siguientes datos

    ```{r echo=TRUE,eval=TRUE}
    sexo<-c(0,1,0,0,0,0,0,0,0,1,1,0,1,1,0,1,0,0,0,0,1,1,1) 
    class(sexo)
    ```

-   Observe que sexo es un vector numérico, ahora pidamos un `summary` de `sexo`

    ```{r echo=TRUE,eval=TRUE}
    summary(sexo)
    ```


## Ejemplo de motivación II {.fragile} 


-   Lo anterior no es útil porque el sexo es una característica nominal.

-   Debemos indicarle a `R` que `sexo` es un factor


# Creación de factores


## Usando la función `factor`.

Se pueden crear factores utilizando la función `factor`. El primer argumento (y único obligatorio) es un vector.

```{r echo=TRUE,eval=TRUE}
sexof<-factor(sexo)
sexof
summary(sexof)
```

## Etiquetas para los niveles del factor

Al momento de crear un factor, podemos asignar etiquetas para sus niveles, por ejemplo, si en el vector `sexo` 0 corresponde a femenino (`Fem`) y 1 a masculino (`Mas`), queremos indicarlo en la creación del factor.

```{r echo=TRUE,eval=TRUE}
sexof<-factor(sexo,labels=c("Fem","Mas"))
sexof
summary(sexof) 
```

## `is.factor`

¿ Qué clase de objeto es `sexof` ?

```{r echo=TRUE,eval=TRUE}
class(sexof)
```

Para comprobar si un objeto es factor, usamos la función `is.factor`, en caso afirmativo obtenemos `TRUE`

```{r echo=TRUE,eval=TRUE}
is.factor(sexof)
```

## Recuperar los niveles de un factor

Las opciones "Fem" y "Mas" se denominan **niveles del factor** y se pueden recuperar con la función `levels`

```{r echo=TRUE,eval=TRUE}
levels(sexof)
```

El número de niveles de un factor (equivalente a la longitud del vector que regresa `levels`) se puede recuperar con la función `nlevels`

```{r echo=TRUE,eval=TRUE}
nlevels(sexof)
```

## Cambio de las etiquetas de un factor

Podemos cambiar las etiquetas (los `labels`) de un factor, con la función `levels`. Por ejemplo, si en lugar de "Fem" y "Mas" queremos "Femenino" y "Masculino".

```{r echo=TRUE,eval=TRUE}
levels(sexof)=c("Femenino","Masculino") 
table(sexof)
```

## Al momento de crear un data frame

Siempre que cree un marco de datos con una columna de datos de texto, es posible indicarle a `R`, que asuma esta columna como de datos categóricos, es decir, que realice la conversión a factor con el argumento `stringsAsFactors=TRUE`. El siguiente conjunto de datos de ejemplo contiene las edades de 10 adultos:

```{r echo=TRUE,eval=TRUE}
edad=c(18,20,19,18,21,20)
sexo=c("M","F","M","M","F","F")
datos=data.frame(edad=edad,sexo=sexo,stringsAsFactors=TRUE) 
str(datos)
```

-   Ejercicio: calcule la edad promedio para cada nivel de `sexo`

## Solución

-   Usamos la función `tapply`

```{r echo=TRUE,eval=TRUE}
with( datos, tapply(edad,sexo, mean) ) 
```

# Recodificación 

## Recodificación

Hay aplicaciones donde se requiere recodificar los niveles de un factor, por ejemplo

```{r echo=TRUE,eval=TRUE}
sexo2=c('F','f','M','m','M','m','F','f','M','m','M','m','S')
sexo2=factor(sexo2)
summary(sexo2)
```

-   Queremos que los niveles 'F' y 'f' se recodifiquen como `femenino`; 'M','m' como masculino y 'S' como dato faltante.

-   Eso lo podemos hacer mediante la función `recode`, de la librería `car`.

## Uso de `recode` de la librería `car`

```{r echo=TRUE,eval=TRUE}
library(car)
sexo2=recode(sexo2,"c('F','f')='Femenino';
             c('M','m') = 'Masculino';
             else=NA")
summary(sexo2)
```


## Otro ejemplo de recodificación 

```{r}
set.seed(1234)
satis=sample(1:10,size = 500,replace = TRUE)
satis=factor(satis)
table(satis)
```

Colapsar 1,2,3 como satisfacción baja, 4, 5, 6 y 7 como media y 8, 9, 10, como satisfacción alta.   


## Solución 



```{r}
#| echo: true
library(car)
satis_r=recode(satis,"c(1,2,3)='Baja';c(4,5,6,7)='Media';else='Alta'")
```


# Borrar niveles sin datos



## Borrar niveles de un factor

En el proceso de limpieza de conjuntos de datos, o de extraer subconjuntos, es posible que se eliminen todos los datos correspondientes a uno o más niveles de un factor, veamos el siguiente ejemplo.

```{r echo=TRUE,eval=TRUE}
set.seed(1234)
peso=rpois(25,lambda = 40)
trat=factor(sample(c("A","B","C"),25,replace = TRUE) )
dataT=data.frame(peso,trat)
head(dataT)
```

## 

```{r echo=TRUE,eval=TRUE}
barplot(table(dataT$trat)) 
```

## Seleccionamos solo dos niveles de trat

Vamos a filtrar los datos para quedarnos solo con los niveles `A` y `B` de `trat`

```{r echo=TRUE,eval=TRUE}
dataTb=subset(dataT,subset=trat!='C')
table(dataTb$trat) 
```

\alert{note el nivel 'C' en cero}

```{r echo=TRUE,eval=TRUE}
levels(dataTb$trat)
```

## 

```{r echo=TRUE,eval=TRUE}
barplot(table(dataTb$trat)) 
```

## Borrar los niveles que estén en cero

```{r echo=TRUE,eval=TRUE}
dataTb$trat=droplevels(dataTb$trat)
```

## 

```{r echo=TRUE,eval=TRUE}
barplot(table(dataTb$trat)) 
```

# Categorización de variables continuas

## Categorizando variables continuas

-   Una forma útil de resumir una variable numérica es contar cuántos valores **caen** en diferentes *categorías* o intervalos de *clase*.

-   La función `cut` 'corta' una variable numérica en pedazos, devolviendo un factor.

-   Esta se usa comúnmente con la función `table` para obtener el número de datos que quedan en los diferentes grupos (frecuencias).

## Categorizando variables continuas

El siguiente código genera aleatoriamente las edades de diez mil trabajadores (de 16 a 66, usando una distribución beta)

```{r echo=TRUE,eval=TRUE}
set.seed(1234) 
edades<-round(16 + 50 * rbeta(10000, 2, 3))
head(edades)
cat('Edad minima', min(edades),"años \n") 
cat('Edad maxima', max(edades),"años\n") 
cat('Numero de datos:', length(edades),"\n") 
```

La tarea consiste en agruparlos en grupos de edades de 10 años.

```{r echo=TRUE,eval=TRUE}
seq.int(16, 66, 10)
```

## Categorizando variables continuas

La tarea consiste en agruparlos en grupos de edades de 10 años.

```{r echo=TRUE,eval=TRUE}
seq.int(16, 66, 10)
edades_agrup<-cut(edades, seq.int(16, 66, 10))
head(edades)
head(edades_agrup)
class(edades_agrup)
```

## Categorizando variables continuas

El resultado

```{r echo=TRUE,eval=TRUE}
summary(edades_agrup)
table(edades_agrup)
sum(table(edades_agrup))
```

## Categorizando variables continuas

Los 4 datos que faltan son los de las 4 personas que tienen edad igual a 16.

```{r echo=TRUE,eval=TRUE}
sum(edades==16) 
which(edades==16)
edades_agrup[which(edades==16)]
```

## Solución

Configuramos la opción `include.lowest = TRUE`

```{r echo=TRUE,eval=TRUE}
edades_agrup<-cut(edades, seq.int(16, 66, 10),
                  include.lowest = TRUE) 
table(edades_agrup)
sum(table(edades_agrup))
```

## Como cambiar (a,b\] a \[a,b)

Configuramos la opción `right = TRUE`

```{r echo=TRUE,eval=TRUE}
edades_agrup<-cut(edades, seq.int(16, 66, 10),
                  include.lowest = TRUE,
                  right = FALSE) 
table(edades_agrup)
sum(table(edades_agrup))
```

## Cambiamos las etiquetas

```{r echo=TRUE,eval=TRUE}
levels(edades_agrup)<-c('Jovenes' , 'Adultos Jovenes' , 
                        'Adultos','Mayores',
                        'Adulto Mayor') 
table(edades_agrup)
```


## Cambiar etiquetas al momento de llamar a `cut`

```{r echo=TRUE,eval=TRUE}
edades_agrup<-cut(edades, seq.int(16, 66, 10),labels=c('Jovenes' , 'Ad Jovenes' , 
                        'Adultos','Mayores',
                        'Ad Mayor'),include.lowest=TRUE,right = FALSE )
head( data.frame(edades,edades_agrup) ) 
```




# Creación de factores con `gl`

## Creación de un factor mediante la función `gl`

-   Para datos balanceados, donde hay un número igual de puntos de datos para cada nivel, la función `gl` se puede usar para generar un factor.

-   En su forma más simple, la función toma un número entero para el número de niveles en el factor resultante y otro número entero para cuántas veces se debe repetir cada nivel.

-   Si quiere establecer los nombres de los niveles, deberá pasar un vector de caracteres al argumento `labels`.

## Ejemplo  

Creamos un factor con tres niveles y cuatro observaciones en cada nivel

```{r echo=TRUE,eval=TRUE}
gl(3, 4)
```

## Ejemplo con `labels`   

Creamos un factor con tres niveles y cuatro observaciones en cada nivel

```{r echo=TRUE,eval=TRUE}
gl(3, 4,labels = c("A","B","C")) 
```


## Ejemplo con `length`   

Creamos un factor con tres niveles y cuatro observaciones en cada nivel, con longitud 24. 

```{r echo=TRUE,eval=TRUE}
gl(3, 4,length=24,labels = c("A","B","C")) 
```




# Nivel de referencia de un factor 



## El data para los ejemplos 

```{r echo=TRUE,eval=TRUE}
set.seed(1234)
peso=rpois(25,lambda = 40)
trat=factor(sample(c("A","B","C"),25,replace = TRUE) )
dataT=data.frame(peso,trat)
head(dataT)
```




## Cálculo de la media por niveles 

```{r}
#| echo: true
with(dataT, tapply(peso, trat, mean) ) 
```


Observe que la salida pone de primero la media del nivel `A`, este se conoce como **nivel de referencia**, el cual es muy importante al momento de hacer cálculos con factores.




## Medias de `peso` para cada nivel de `trat` 


```{r}
#| echo: false
medias=with(dataT, tapply(peso, trat, mean) ) 
dmed=diff(medias)
```

## Nivel de referencia

```{r echo=TRUE,eval=TRUE}
mod=lm(peso~trat,data=dataT) 
summary(mod)[["coefficients"]]
```

-   Observe en la salida anterior, no aparece `tratA` .

    -   Qué pasó con `tratA`?
    -   A qué corresponde el valor `r dmed[1]`? 

`tratA` no aparece porque es el nivel de referencia y el valor que aparece debajo de `Estimate`, como `tratB`, corresponde a la diferencia de los promedios: $$\bar{X}_{B}-\bar{X}_{A}$$ (B-A) 

## Verificación

```{r echo=TRUE,eval=TRUE}
medias=with(dataT, tapply(peso, trat, mean) ) 
medias["B"]-medias["A"]
```

## Cambio del nivel de referencia

Cambiemos el nivel de referencia al nivel `C`

```{r echo=TRUE,eval=TRUE}
dataT$trat=relevel(dataT$trat,ref='C')
with( dataT, tapply(peso,trat, mean) ) 
```

Observe que ahora 'C' aparece de primero

## 

```{r echo=TRUE,eval=TRUE}
mod=lm(peso~trat,data=dataT) 
summary(mod)[["coefficients"]]
```

Ahora aparece `tratA` y `tratC` no aparece porque es el nivel de referencia, note también que se tiene `r medias["A"]-medias["C"]`  que corresponde a $$\bar{X}_{A}-\bar{X}_{C}$$
