---
title: "Sistemas gráficos en R"
subtitle: "_Introducción a ggplot2_"   
author: 
  - name: Mario Morales
    orcid: 0000-0001-8814-0179
    email: mamorales@correo.unicordoba.edu.co
    url: https://mariomorales.xyz/
    affiliations:
      - name: Universidad de Córdoba, Montería
format: 
  revealjs:
    theme: "moon"
    highlight: "tango"
    center: true
    #transition: fade
    lang: es
    code-fold: true
    slide-level: 2
    scrollable: true
  beamer:
    theme: "CambridgeUS"
    slide-level: 2
    keep-tex: false # Cambiado a false para evitar basura de archivos temporales
    fonttheme: "professionalfonts"
toc: true
toc-depth: 1 # <--- ¡CLAVE! Solo nivel 1 para que quepa en la pantalla
toc-title: "Contenido"
--- 


```{css, echo=FALSE}
.column pre code {
  max-height: 400px !important; /* Limita la altura de la caja de código en la columna */
  overflow-y: auto !important;  /* Activa la barra de desplazamiento vertical */
  overflow-x: auto !important;  /* Activa la barra horizontal si las líneas son muy largas */
} 
```



```{r echo=FALSE}
knitr::opts_chunk$set(out.width="90%",out.height="90%") 

library(plotly)
library(ggridges) 
library(reshape)
library(ggplot2)
library(tidyverse) 
library(patchwork)
require(magrittr)
require(janitor)
require(dplyr)
require(gganimate)
```

# Introducción



## Sistemas gráficos de R 


A lo largo de su vida, R ha acumulado tres sistemas diferentes para gráficos.

* Sistema `base` 
* Sistema `lattice`
* Sistema `ggplot2`





## Sistema base 


* También conocido como sistema gráfico tradicional. 
* El sistema base es el más antiguo, habiendo  existido tanto  tiempo como R. 
* Es fácil comenzar con los gráficos del sistema base, pero requieren muchos retoques, además son muy difíciles de extender a nuevos tipos de gráficos.

## Grid 

* Para remediar algunas de las limitaciones del sistema base, se desarrolló el sistema gráficos `Grid` (cuadrícula) para permitir un trazado más flexible.

* Este sistema permite dibujar cosas a un nivel muy bajo, especificando dónde dibujar cada punto, línea o rectángulo. 
* Si bien esto es maravilloso, se requiere mucho tiempo para escribir muchas líneas de código cada vez que queremos hacer un gráfico.


## Sistema lattice.

* `lattice`, está construido sobre el sistema `grid`, proporcionando funciones de alto nivel para todos los tipos de gráficos comunes. 

* Tiene dos funciones destacadas que no están disponibles en el sistema gráfico tradicional.
    + Primero, los resultados de cada gráfico se guardan en una variable, en lugar de simplemente dibujarse en la pantalla. 
    + Esto significa que puede dibujar algo, editarlo y volver a dibujarlo

## Sistema `lattice` (cont) 

* La segunda gran característica es que los gráficos pueden contener varios paneles en una `celosía`, o enrejado, por lo que puede dividir sus datos en categorías y comparar las diferencias entre grupos.
    
    
## El sistema `ggplot2` 

* También construido sobre el sistema `grid`, es el más moderno de los sistemas  gráficos.

* La "gg" significa *gramática de gráficos*,  que tiene como objetivo dividir los gráficos en partes de componentes.

* El resultado es que el código para un `ggplot` se parece un poco a la forma inglesa de articular lo que quieres en el gráfico.  


## ¿Debo aprender los tres ? 

* Lamentablemente, los tres sistemas son en su mayoría incompatibles

* La buena noticia es que puedes hacer casi todo lo que quieras en `ggplot2`, por lo que aprender los tres sistemas es en su mayoría excesivo.

* Hay un par de casos de uso poco comunes en los que `ggplot2` no es apropiado:

## ¿Debo aprender los tres? 

* Realiza más cálculos que otros sistemas gráficos, por lo que para gráficos rápidos de conjuntos de datos muy grandes, puede ser más conveniente usar otro sistema.
* Además, muchos paquetes de gráficos se basan en uno de los otros dos sistemas, por lo que el uso de esos paquetes requiere un poco de conocimiento del sistema `base` o `lattice`.


# Ejemplos comparativos

## Lectura de los datos 

```{r}
#| echo: true

setwd("~/Documents/Cursos/Computacional")
acuic<-read.csv2('acuicultura.csv')
head(acuic)
```


## Piscina como factor 

```{r}
#| echo: true 

acuic$PISCINA<-factor(acuic$PISCINA)
levels(acuic$PISCINA) 
```

# Gráficos de dispersión 

## Gráficos de dispersión

* Quizás el más común de todos los gráficos es el de dispersión, que se utiliza para explorar las relaciones entre dos variables continuas.

* Exploraremos la relación entre el oxigeno disuelto en la superficie `OXIGESUP` y el disuelto en el fondo `OXIGEFON` de las piscinas 

## Gráficos de dispersión (ST) 

```{r}
#| echo: true
with(acuic,plot(OXIGESUP,OXIGEFON))
```


## Gráficos de dispersión (ST)  


Adicionamos la línea de mejor ajuste o de mínimos cuadrados en rojo, calculamos el coeficiente de correlación y lo imprimimos.

```{r}
#| echo: true
#| output-location: column
#| fig-width: 5
#| fig-height: 5
#| column: screen-inset-shaded

with(acuic,
     plot(OXIGESUP, OXIGEFON)
     )

abline(
  lm(OXIGEFON ~ OXIGESUP,
     data = acuic),
    col = "red", lwd = 3,
  lty = 2
)

r <- with(acuic,
          cor(OXIGESUP, OXIGEFON)
          )
text(4, 10, 
     paste("r =",
           round(r, 2))
     )
```


## Con `ggplot2`

```{r}
#| echo: true
#| output-location: column
#| fig-width: 5
#| fig-height: 5
#| column: screen-inset-shaded

library(ggplot2)
ggplot(data=acuic,
       aes(x=OXIGESUP,y=OXIGEFON)
       ) + geom_point()
```



## Con `ggplot2` agregar linea 

```{r}
#| echo: true
#| output-location: column
#| fig-width: 5
#| fig-height: 5
#| column: screen-inset-shaded

library(ggplot2)
ggplot(data=acuic,
       aes(x=OXIGESUP,y=OXIGEFON)
       )+geom_point() +
         geom_smooth(method="lm")
```

## Un color para cada piscina 

```{r}
#| echo: false 

piscinas<-levels(acuic$PISCINA) 
limx<-range(acuic$OXIGESUP)
limy<-range(acuic$OXIGEFON)
col=rainbow(4)
for(pis in piscinas)
{
datos<-subset(acuic, PISCINA==pis)
    if(pis=="2"){
        with(datos,plot(OXIGESUP,OXIGEFON,pch=as.numeric(pis),col=col[which(piscinas==pis)] ))
        }else{
        with(datos,points(OXIGESUP,OXIGEFON,pch=as.numeric(pis),col=col[which(piscinas==pis)]))
    }
}
legend("top",legend=paste("piscina ",piscinas),
       pch=as.numeric(piscinas),col=col,horiz=TRUE) 
```


## Un color para cada piscina (código)  

```{r}
#| echo: true 
#| eval: false
#| output-location: fragment
#| column: screen-inset-shaded 

piscinas<-levels(acuic$PISCINA) 
limx<-range(acuic$OXIGESUP)
limy<-range(acuic$OXIGEFON)
col=rainbow(4)
for(pis in piscinas)
{
datos<-subset(acuic, PISCINA==pis)
    if(pis=="2"){
        with(datos,plot(OXIGESUP,OXIGEFON,pch=as.numeric(pis),col=col[which(piscinas==pis)] ))
        }else{
        with(datos,points(OXIGESUP,OXIGEFON,pch=as.numeric(pis),col=col[which(piscinas==pis)]))
    }
}
legend("top",legend=paste("piscina ",piscinas),
       pch=as.numeric(piscinas),col=col,horiz=TRUE) 
```


## Con `ggplot2`
 
```{r}
#| echo: true
#| output-location: column
#| fig-width: 5
#| fig-height: 5
#| column: screen-inset-shaded

library(ggplot2)
ggplot(data=acuic,
       aes(x=OXIGESUP,y=OXIGEFON,
           color=PISCINA) 
       ) + geom_point() 
```


## Con `ggplot2`
 
```{r}
#| echo: true
#| output-location: column
#| fig-width: 5
#| fig-height: 5
#| column: screen-inset-shaded

library(ggplot2)
ggplot(data=acuic,
       aes(x=OXIGESUP,y=OXIGEFON,
           color=PISCINA) 
       ) + geom_point(
         aes(shape = PISCINA)
         ) 
```

# Gráficos de línea  

## Gráficos de línea  

Para explorar cómo cambia una variable continua a lo largo del tiempo, un diagrama de líneas a menudo proporciona más información que un diagrama de dispersión, ya que muestra las conexiones entre valores secuenciales.

Para explorar la tendencia del contenido de oxígeno a lo largo del tiempo (los días) realizaremos el gráfico de líneas de la variable `OXIGESUP` en función de `dia`   

## Gráficos de línea  (ST)



```{r}
#| echo: true 
#| output-location: fragment
#| column: screen-inset-shaded 

with(acuic, plot(dia,OXIGESUP,type="l"))
```


## Gráficos de línea  (ST)



```{r}
#| echo: true 
#| output-location: fragment
#| column: screen-inset-shaded 

piscinas<-levels(acuic$PISCINA) 
limy<-range(acuic$OXIGESUP)
color<-rainbow(length(piscinas))
for(pis in 1:length(piscinas))
{
datos<-subset(acuic, PISCINA==piscinas[pis])
    if(pis==1){
        with(datos,plot(dia,OXIGESUP,type="l",lty=pis,col=color[pis]))
        }else{
        with(datos,lines(dia,OXIGESUP,type="l",lty=pis,col=color[pis]))
    }
}
legend("topleft",legend=paste("piscina ",piscinas),
       lty=1:length(piscinas),col=color) 

```





## Con `ggplot2`
 
```{r}
#| echo: true
#| output-location: column
#| fig-width: 5
#| fig-height: 5
#| column: screen-inset-shaded

ggplot(data=acuic,
       aes(x=dia,y=OXIGESUP, 
           col=PISCINA) 
       ) + geom_line() 
 
```

# Boxplots 

##  Boxplot (ST)

```{r}
#| echo: true 
#| output-location: fragment
#| column: screen-inset-shaded 

boxplot(OXIGESUP~PISCINA,data=acuic) 
```


##  Boxplot (ST)

```{r}
#| echo: true 
#| output-location: fragment
#| column: screen-inset-shaded 

boxplot(OXIGESUP~PISCINA,data=acuic,col=terrain.colors(4)) 
```



##  Boxplot (ST)

```{r}
#| echo: true 
#| output-location: fragment
#| column: screen-inset-shaded 

boxplot(OXIGESUP~PISCINA,data=acuic,col=terrain.colors(4)) 
legend(x=2.5,y=15,legend = levels(acuic$PISCINA),fill =terrain.colors(4), bty="n", horiz = TRUE )
```


## Boxplot con `ggplot2`
 
```{r}
#| echo: true
#| output-location: column
#| fig-width: 5
#| fig-height: 5
#| column: screen-inset-shaded

ggplot(data=acuic,
       aes(x=PISCINA,y=OXIGESUP) 
       ) + geom_boxplot()  
 
```


## Boxplot con `ggplot2`
 
```{r}
#| echo: true
#| output-location: column
#| fig-width: 5
#| fig-height: 5
#| column: screen-inset-shaded

ggplot(data=acuic,
       aes(x=PISCINA,y=OXIGESUP,
           color=PISCINA) 
       ) + geom_boxplot()  
 
```
