---
title: "Listas"
author: 
  - name: Mario Morales
    orcid: 0000-0001-8814-0179
    email: mamorales@correo.unicordoba.edu.co
    url: https://mariomorales.xyz/
    affiliations:
      - name: Universidad de Córdoba, Montería
format: 
  revealjs:
    theme: "moon"
    highlight: "tango"
    center: true
    #transition: fade
    lang: es
    code-fold: true
    slide-level: 2
    scrollable: true
  beamer:
    theme: "CambridgeUS"
    slide-level: 2
    keep-tex: false # Cambiado a false para evitar basura de archivos temporales
    fonttheme: "professionalfonts"
toc: true
toc-depth: 1 # <--- ¡CLAVE! Solo nivel 1 para que quepa en la pantalla
toc-title: "Contenido"
---


```{r setup, include=FALSE}
knitr::opts_chunk$set(echo = TRUE)
```

# Listas 

## ¿Qué aprenderemos?   

Estudiaremos como crear listas con la función `list`, como acceder a los elementos de una lista veremos un ejemplo de aplicación. 

## Definicón 

Una lista es, en términos generales, es un vector donde cada elemento puede ser de un tipo diferente.

Esta clase  trata sobre cómo crear, indexar y manipular listas.

## Creación de listas 

Crearemos una lista usando la función `list` 

```{r}
l<-list(
c(1, 1, 2, 5, 14, 42),
month.abb,
matrix(c(3, -8, 1, -3), nrow = 2),
asin
)
print(l)
```

## Nota 

Nota: La función `asin` es la inversa de la función `sin` (seno), dado el seno de un angulo la función `asin` regresa en angulo, veamos 

```{r}
sin(pi/4) 
```

```{r}
asin(0.7071068) 
# observe que es lo mismo que pi/4
pi/4
```

## Nombres de elementos  

Después de creada la lista se le pueden asignar nombres a sus elementos con la función `names`, de la siguiente forma 
```{r}
names(l)=c("vec1","meses","mat1","fun")
print(l)
```

**Nota**: La función `names` también sirve para recuperar los nombres de los elementos de una lista, de la siguiente manera 
```{r}
names(l) 
```

## Nombres de elementos

También podemos asignar los nombres de los elementos de la lista al momento de crearla, de la siguiente forma 
```{r}
li<-list(
vec1=c(1, 1, 2, 5, 14, 42),
meses=month.abb,
mat1=matrix(c(3, -8, 1, -3), nrow = 2),
fun=asin
) 
print(li)  
```

## Agregaer elemento 

```{r}
#| eval: false 
df=data.frame(x=rbinom(6,10,0.3),g=c(1,2))
l[['data']]=df
```



# Indexado de listas 

## Formas de indexado 

Como en el caso de los vectores, matrices, y `data frames` las listas se pueden indexar de varias formas 

* Enteros positivos 
* Caracteres 
* Valores lógicos 
* Enteros negativos 
  


## Indexado con indice numérico 

Recuperamos el segundo elemento de la lista `l` 
```{r}
l[2]  
```

Recuperamos los elementos segundo y tercero  de la lista `l`

```{r}
l[c(2,3)]  
```

## Ejercicio

Se da la lista `l` cuyo primer elemento es un vector numérico, hallar la media de los valores en el vector. 

```{r}
l[1]
mean(l[1])
class(l[1]) 
```

## La razón del `NA` 


La función `mean` regresa un `NA` debido a que la forma de recuperar mediante  `l[1]` regresa una lista y no un vector numérico como lo exige `mean`. 

```{r}
l[[1]]
mean(l[[1]])
class(l[[1]]) 
```


## Indexado con un vector de nombres 

Cuando la lista tiene asignados nombres a sus elementos, se puede acceder a ellos mediante 
```{r}
l[c('vec1')] 
class(l[c('vec1')] ) 
```
note que en este caso también recuperamos una lista con el vector numérico por dentro. 

```{r}
l[c('vec1','fun')]  
```

## Uso de  `[[]]` 

Para recuperar directamente el elemento use los nombres de la siguiente forma 

```{r}
l[['vec1']]  
```

## Uso de `$` 

Otra forma de recuperar los elementos de la lista por los nombre es mediante el signo `$` de la siguiente  

```{r}
l$mat1
```

## Indexado con numeros negativos 

Se trae todos los elementos excepto el que corresponde a la posición del negativo. 

```{r}
l[-c(2,4)] # trae todos excepto es 2 y el 4 
```


## Ejemplo 


```{r}
l[-1] # todos menos el primero 
```




## Ejemplo 

Recuperar el vector 1 y calcular su media.  

```{r}
l$vec1
mean(l$vec1) 
```

## Indexado  con un vector lógico 

Si indexamos la lista con un vector lógico, obtenemos aquellos elementos de la lista que corresponden a `TRUE` como se muestra a continuación 

```{r}
# recuperamos el elemento 1 y 3 
l[c(TRUE,FALSE,TRUE,FALSE)]
```

## Aplicación 


```{r, echo=FALSE} 
t1.1<-c(105,221,183,186,121,181,180,143,
97,154,153,174,120,168,167,141,
245,228,174,199,181,158,176,110,
163,131,154,115,160,208,158,133,
207,180,190,193,194,133,156,123,
134,178,76,167,184,135,229,146,
218,157,101,171,165,172,158,169,
199,151,142,163,145,171,148,158,
160,175,149,87,160,237,150,135,
196,201,200,176,150,170,118,149)
```

Consideremos los siguientes datos

```{r,echo=FALSE}
library(knitr)
kable(matrix(t1.1,nrow = 8))  
```


## Ejercicio 

* Elabore el histograma de los datos 
* Imprima la tabla de frecuencias con que se elaboró el histograma
* Calcule la media a partir de los datos agrupados en la tabla anterior. 


## El histograma 

```{r}
hist(t1.1,breaks=seq(70,250,by=20),right = FALSE,labels=TRUE,ylim=c(0,25))
```



## Solución 

```{r}
histo=hist(t1.1,breaks=seq(70,250,by=20),right = FALSE,labels=TRUE,ylim=c(0,25),plot=FALSE)   
```

Es `histo` una lista ? 

```{r}
mode(histo)
is.list(histo) 
```


## Contenido de la lista 

Qué cosas tengo dentro de esa lista? 
```{r}
names(histo)
```

## Los límites de los intervalos 

```{r}
histo$breaks
Li=histo$breaks[-length(histo$breaks)] 
Li
Ls=histo$breaks[-1] 
Ls
```

## Limites de los intervalos  

```{r}
cbind(Li,Ls)
```




## Las marcas de clase 

```{r}
MC=histo$mids
cbind(Li,Ls,MC)
```

## Las frecuencias absolutas y relativas 

```{r}
fi=histo$counts
n=sum(fi)
fir=fi/n
cbind(Li,Ls,MC,fi,fir)
```

## Las frecuencias acumuladas y acumuladas relativas  

```{r}
Fi=cumsum(fi)
Fir=Fi/n
cbind(Li,Ls,MC,fi,fir,Fi,Fir) 
```
 
## La tabla en formato latex

```{r,echo=FALSE}
kable(cbind(Li,Ls,MC,fi,fir,Fi,Fir))
```


## Aplicación 

La media calculada a partir de datos agrupados en un histograma se calcula con la siguiente formula 
$$\bar{X}_a=\frac{\sum_{i=1}^k M_i\times f_i}{n}$$
Donde $M_i$ es la marca de la clase $i$, $f_i$ es la frecuencia, $n$ es el numero de datos y $k$ es el numero de intervalos. Recordemos que $n=\sum f_i$.


## Implementación 

A continuación se implementa la formula en R

```{r}
sum( histo$counts*histo$mids )/sum(histo$counts) 
```

## 

La media de los datos sin agrupar es `r mean(t1.1)`, se observa que no hay mucha diferencia entre las dos medias, por lo tanto la media calculada a partir de los datos agrupados en el histograma es una buena aproximación de la media real de los datos.  

## Ejercicio


Calcular la varianza a partir de los datos agrupados y compararla con la varianza de los datos sin agrupar. 

Nota: La varianza con datos agrupados se obtiene con la siguiente formula 
$$S^2_a=\frac{\sum(M_i-\bar X_a)^2\times f_i }{n-1}=\frac{\sum M^2_if_i-n\bar X_a^2}{n-1}$$  



