---
title: "Quarto: El Futuro de tus Informes"
subtitle: "Estadística - Segundo Semestre"
author: "M. A. Morales R."
institute: "Universidad de Córdoba, Colombia"
date: today
date-format: "DD/MM/YYYY" 
format: 
  revealjs:
    theme: sky
    transition: slide
    logo: logo_unicordoba.png # Si tiene el logo, colóquelo en la carpeta
    footer: "Introducción a Quarto - 2026"
    scrollable: true 
  beamer:
    theme: Madrid
    colortheme: orchid
    navigation: horizontal
    header-includes: |
      \setbeamercolor{palette primary}{bg=blue!40!black,fg=white}
      \setbeamercolor{palette secondary}{bg=orange!80!black,fg=white}
      \setbeamercolor{palette tertiary}{bg=blue!40!black,fg=white}
      \setbeamercolor{titlelike}{parent=palette primary}
      \setbeamercolor{structure}{fg=blue!40!black}
      \setbeamercolor{item}{fg=orange!80!black}
---

## ¿Qué es Quarto?

Es el sistema de publicación científica de última generación. Permite combinar:

-   **Texto narrativo** (Markdown).
-   **Código de programación** (R o Python).
-   **Resultados matemáticos** (LaTeX).

Todo en un solo documento **reproducible**.

## ¿Por qué Quarto?

Es la herramienta que separa a un estudiante promedio de un **científico de datos**.

-   **Rigor:** Tus cálculos y texto viven juntos.
-   **Estética:** PDF profesional sin esfuerzo.
-   **Reproducibilidad:** Cambia un dato y el informe se actualiza solo.

## Los 3 Pilares del Éxito

:::::: columns
::: {.column width="30%"}
### Markdown

Escritura simple y clara.
:::

::: {.column width="30%"}
### Código (R o Python)

Cálculos que no mienten.
:::

::: {.column width="30%"}
### LaTeX

Ecuaciones de nivel internacional.
:::
::::::

## Adiós al "Copia y Pega" 

::: callout-important
El 90\% de los errores en informes universitarios se deben a transcripciones manuales de Excel a Word.
:::


Con Quarto, ese riesgo es **cero**.

## La Elegancia de Gauss

En sus informes, las fórmulas se verán así:

$$\bar{x} = \frac{1}{n} \sum_{i=1}^{n} x_{i}$$

Y la varianza:

$$s^2 = \frac{\sum (x_i - \bar{x})^2}{n-1}$$

## Visualización Impecable

Los gráficos de `ggplot2` se integran con calidad vectorial.

```{r}
#| echo: true
#| fig-height: 4
library(ggplot2)
ggplot(mtcars, aes(wt, mpg)) +  geom_point(color="blue")

```

## 

```{r echo=FALSE,eval=TRUE,out.width="100%       ",out.height="80%"}
library(tidyverse)
ggplot(mpg, aes(x = displ, y = hwy)) +
geom_point() +
geom_point(
data = mpg |> filter(class == "2seater"),
color = "red"
) +
geom_point(
data = mpg |> filter(class == "2seater"),
shape = "circle open", size = 5, color = "red"
)

```

## Próximo Paso: ¡Tu primer informe!

1.  Abre RStudio.
2.  Crea un nuevo archivo `.qmd`.
3.  Escribe tus hallazgos.
4.  Presiona **Render**.

\centering

\Large \textbf{¡Bienvenidos a la excelencia estadística!}
